\placetextbox{0.26}{0.06}{\scriptsize{©2025 D.R. Foxcroft and D.J. Navarro,}}
\placetextbox{0.195}{0.05}{\scriptsize{CC BY-SA 4.0}}
\placetextbox{0.70}{0.06}{\scriptsize{\url{https://doi.org/10.11647/OBP.0333.01}}}

# Perché studiamo statistica

```{r}
#| include: FALSE
source("chapter_header.R")
```

$$  $$ <!---- bug...need this here otherwise tables don't render latex in html output  --->

> *Non risponderai a questionari*\
> *O quiz sugli avvenimenti mondiali,*\
> *Né con obbedienza*\
> *Sosterrai alcun esame. Non ti siederai*\
> *Con statistici né ti impegnerai*\
> *In scienze sociali*\
> -- W.H. Auden[^1]

[^1]: La citazione è tratta dalla poesia di Auden del 1946 *Under Which Lyre: A Reactionary Tract for the Times* (Sotto quale lira: un trattato reazionario per i tempi che corrono), recitata durante il discorso di laurea all'Università di Harvard. La storia della poesia è piuttosto interessante, si veda l'analisi di Adam Kirsch sull'*Harvard Magazine*, <https://www.harvardmagazine.com/2007/11/a-poets-warning.html>

## Sulla psicologia della statistica

Con grande sorpresa di molti studenti, la statistica è una parte piuttosto significativa della formazione in psicologia. Con grande sorpresa di nessuno, la statistica è però raramente la parte *preferita* della formazione in psicologia. Dopotutto, se davvero amassi l'idea di occuparti di statistica, probabilmente ti saresti iscritto ad un corso di statistica, non ad un corso di psicologia. Quindi, non sorprende che una percentuale piuttosto ampia degli studenti non sia contenta del fatto che la psicologia contenga così tanta statistica. Proprio per questo ho pensato che il punto di partenza migliore potesse essere quello di rispondere ad alcune delle domande più comuni che le persone si pongono riguardo alle statistiche.

Gran parte della questione riguarda l'idea stessa di statistica. Che cos'è? A cosa serve? E perché gli scienziati ne sono così ossessionati? Sono tutte domande valide, se ci pensate bene. Cominciamo dall'ultima. Come gruppo, gli scienziati sembrano avere una strana fissazione per l'esecuzione di test statistici su tutto. In effetti, usiamo la statistica così spesso che a volte ci dimentichiamo di spiegare alle persone perché lo facciamo. È una sorta di atto di fede tra gli scienziati, ed in particolare tra gli scienziati sociali, che i risultati non siano affidabili finché non si sono effettuate alcune statistiche. Gli studenti universitari potrebbero essere perdonati se pensano che siamo tutti completamente pazzi, perché nessuno si prende il tempo di rispondere a una domanda molto semplice:

> *Perché fate statistiche? Perché gli scienziati non usano semplicemente il* **buon senso**?

In un certo senso è una domanda ingenua, ma lo sono quasi tutte le domande valide. Ci sono molte risposte valide a questa domanda,[^2] ma secondo me la risposta migliore è molto semplice: non abbiamo abbastanza fiducia in noi stessi. Ci preoccupiamo di essere umani e di essere soggetti a tutti i pregiudizi, le tentazioni e le debolezze che affliggono gli esseri umani. Gran parte della statistica è fondamentalmente una salvaguardia. Usare il "buon senso" per valutare le prove significa fidarsi del proprio istinto, affidarsi ad argomentazioni verbali e usare il potere grezzo della ragione umana per arrivare alla risposta giusta. La maggior parte degli scienziati non ritiene che questo approccio possa funzionare.

[^2]: Compreso il suggerimento che il buon senso scarseggia tra gli scienziati.

In effetti, a pensarci bene, mi sembra una questione di natura psicologica, e dato che lavoro in un dipartimento di psicologia, mi sembra una buona idea approfondire un po' l'argomento. È davvero plausibile pensare che questo approccio "di buon senso" sia molto affidabile? Le argomentazioni verbali devono essere costruite con il linguaggio, e tutti i linguaggi hanno dei pregiudizi: alcune cose sono più difficili da dire di altre, e non necessariamente perché sono false (ad esempio, l'elettrodinamica quantistica è una buona teoria, ma difficile da spiegare a parole). Il nostro istinto non è progettato per risolvere problemi scientifici, ma per gestire le inferenze quotidiane e, dato che l'evoluzione biologica è più lenta del cambiamento culturale, dovremmo dire che è progettato per risolvere i problemi quotidiani di un mondo *diverso* da quello in cui viviamo. Fondamentalmente, ragionare in modo sensato richiede che le persone si impegnino nell'*induzione*, facendo ipotesi sagge e andando oltre l'evidenza immediata dei sensi per fare generalizzazioni sul mondo. Se pensate di poterlo fare senza essere influenzati da vari fattori di distrazione, beh, ho un ponte a Londra che vorrei vendervi. Diamine, come mostra la sezione successiva, non siamo nemmeno in grado di risolvere i problemi *deduttivi* (quelli che non richiedono ipotesi) senza essere influenzati dai nostri pregiudizi preesistenti.

### La maledizione del pregiudizio cognitivo

Le persone sono per lo più piuttosto intelligenti. Siamo più intelligenti delle altre specie con cui condividiamo il pianeta (anche se molti potrebbero non essere d'accordo). Le nostre menti sono davvero incredibili e sembriamo capaci delle imprese più incredibili in termini di pensiero e ragionamento. Questo però non ci rende perfetti. Tra le tante cose che gli psicologi hanno mostrato nel corso degli anni c'è il fatto che facciamo davvero fatica a essere neutrali, a valutare le prove in modo imparziale e senza lasciarci influenzare dai pregiudizi preesistenti. Un buon esempio di ciò è l'**effetto del pregiudizio di credibilità** nel ragionamento logico: se si chiede alle persone di decidere se un particolare argomento è logicamente valido (cioè se la conclusione sarebbe vera se le premesse fossero vere), tendiamo ad essere influenzati dalla credibilità della conclusione, anche quando non dovremmo. Ad esempio, ecco un argomento valido in cui la conclusione è credibile:

> Tutte le sigarette sono costose (Premessa 1)\
> Alcune cose che creano dipendenza sono poco costose (Premessa 2)\
> Pertanto, alcune cose che creano dipendenza non sono sigarette (Conclusione)

Ed ecco un argomento valido in cui la conclusione non è credibile:

> Tutte le cose che creano dipendenza sono costose (Premessa 1)\
> Alcune sigarette sono poco costose (Premessa 2)\
> Pertanto, alcune sigarette non creano dipendenza (Conclusione)

La *struttura* logica dell'argomentazione n. 2 è identica a quella dell'argomentazione n. 1 ed entrambe sono valide. Tuttavia, nella seconda argomentazione, ci sono buoni motivi per ritenere che la premessa 1 sia errata e, di conseguenza, è probabile che anche la conclusione sia errata. Ma questo è del tutto irrilevante ai fini del discorso in questione: un'argomentazione è deduttivamente valida se la conclusione è una conseguenza logica delle premesse. Cioè, un argomento valido non deve necessariamente contenere affermazioni vere.

D'altra parte, ecco un argomento non valido che ha una conclusione credibile:

> Tutte le cose che creano dipendenza sono costose (Premessa 1)\
> Alcune sigarette sono economiche (Premessa 2)\
> Quindi, alcune cose che creano dipendenza non sono sigarette (Conclusione)

E infine, un argomento non valido con una conclusione non credibile:

> Tutte le sigarette sono costose (Premessa 1)\
> Alcune cose che creano dipendenza sono economiche (Premessa 2)\
> Pertanto, alcune sigarette non creano dipendenza (Conclusione)

Ora, supponiamo che le persone siano davvero perfettamente in grado di mettere da parte i loro pregiudizi preesistenti su ciò che è vero e ciò che non lo è, e di valutare un argomento esclusivamente in base ai suoi meriti logici. Ci aspetteremmo che il 100% delle persone affermi che gli argomenti validi sono validi e che lo 0% delle persone affermi che gli argomenti non validi sono validi. Quindi, se si conducesse un esperimento su questo argomento, ci si aspetterebbe di vedere dati come quelli riportati nella tabella @tbl-tab1-1.

```{r}
#| label: tbl-tab1-1
#| tbl-cap: Validità degli argomenti

mykbl(lsj_chapter_tables[[1]][[1]])

```

Se i dati psicologici fossero così (o anche solo approssimativamente simili), potremmo sentirci sicuri nel fidarci semplicemente del nostro istinto. Sarebbe cioè perfettamente accettabile lasciare che gli scienziati valutino i dati basandosi sul loro buon senso, senza preoccuparsi di tutte queste oscure statistiche. Tuttavia, voi avete frequentato corsi di psicologia e probabilmente sapete già dove voglio arrivare.

In uno studio classico, @Evans1983 ha condotto un esperimento proprio su questo argomento. Ciò che hanno scoperto è che quando i pregiudizi preesistenti (cioè le convinzioni) erano in accordo con la struttura dei dati, tutto andava come ci si aspettava (@tbl-tab1-2). Non perfetto, ma comunque abbastanza buono. Ma guardate cosa succede quando le nostre sensazioni intuitive sulla veridicità della conclusione vanno contro la struttura logica dell'argomentazione, consultate la (@tbl-tab1-3).

```{r}
#| label: tbl-tab1-2
#| tbl-cap:  Pregiudizi preesistenti e validità dell'argomentazione

mykbl(lsj_chapter_tables[[1]][[2]])

```

Oh cielo, non va bene. A quanto pare, quando alle persone viene presentato un'argomentazione forte che contraddice le nostre convinzioni preesistenti, troviamo piuttosto difficile persino percepirlo come forte (le persone lo hanno fatto solo nel 46% dei casi). Ancora peggio, quando alle persone viene presentata un'argomentazione debole che concorda con i nostri pregiudizi preesistenti, quasi nessuno riesce a vedere che è debole (le persone hanno sbagliato nel 92% dei casi!).[^3]

[^3]: Nei miei momenti più cinici mi sembra che questo fatto da solo spieghi il 95% di ciò che leggo su Internet.

```{r}
#| label: tbl-tab1-3
#| tbl-cap:  Intuizione e validità dell'argomentazione

mykbl(lsj_chapter_tables[[1]][[3]])

```

Se ci pensate bene, questi dati non sono poi così negativi. Nel complesso, le persone sono riuscite a compensare i propri pregiudizi precedenti meglio di quanto ci si potesse aspettare, dato che circa il 60% dei giudizi era corretto (mentre, basandosi sul caso, ci si sarebbe aspettati il 50%). Tuttavia, se foste un "valutatore di prove" professionista e qualcuno vi offrisse uno strumento magico che migliora le vostre possibilità di prendere la decisione giusta dal 60% al (diciamo) 95%, probabilmente lo accettereste al volo, giusto? Certo che lo fareste. Fortunatamente, abbiamo davvero uno strumento in grado di farlo. Ma non è magia, è statistica. Questo è il motivo numero uno per cui gli scienziati amano la statistica. È troppo facile per noi "credere a ciò che vogliamo credere". Se invece vogliamo "credere nei dati", abbiamo bisogno di un po' di aiuto per tenere sotto controllo i nostri pregiudizi personali. Questo è ciò che fa la statistica: ci aiuta a rimanere onesti.

## Il paradosso di Simpson: una storia che fa riflettere

Quella che segue è una storia vera (almeno credo!). Nel 1973, all'Università della California, Berkeley, c'era una certa preoccupazione riguardo alle ammissioni degli studenti ai corsi post-laurea. Nello specifico, il problema era la ripartizione per genere delle ammissioni (@tbl-tab1-4).

```{r}
#| label: tbl-tab1-4
#| tbl-cap:  Studenti di Berkeley per sesso

mykbl(lsj_chapter_tables[[1]][[4]])

```

Data la situazione, temevano di essere citati in giudizio![^4] Considerando che c'erano quasi 13.000 candidati, una differenza del 9% nei tassi di ammissione tra uomini e donne è semplicemente troppo grande per essere una coincidenza. Dati piuttosto convincenti, vero? E se vi dicessi che questi dati riflettono *in realtà* un leggero pregiudizio a favore delle donne (più o meno!), probabilmente pensereste che sono pazzo o sessista.

[^4]: Le versioni precedenti di queste note suggerivano erroneamente che fossero stati effettivamente citati in giudizio. Ma non è vero. C'è un bel commento al riguardo di Alex Reinhart qui: <https://www.refsmmat.com/posts/2016-05-08-simpsons-paradox-berkeley.html>. Un grande ringraziamento a Wilfried Van Hirtum per avermelo fatto notare.

Stranamente, in realtà è in parte vero. Quando le persone hanno iniziato a esaminare più attentamente i dati relativi alle ammissioni, hanno raccontato una storia piuttosto diversa [@Bickel1975]. Nello specifico, quando li hanno esaminati dipartimento per dipartimento, è emerso che la maggior parte dei dipartimenti aveva in realtà un tasso di successo leggermente *più alto* per le candidate donne rispetto ai candidati uomini. La @tbl-tab1-5 mostra i dati relativi alle ammissioni dei sei dipartimenti più grandi (i nomi dei dipartimenti sono stati rimossi per motivi di privacy):

```{r}
#| label: tbl-tab1-5
#| tbl-cap:  Studenti di Berkeley per sesso nei sei dipartimenti più grandi

mykbl(lsj_chapter_tables[[1]][[5]])

```

È interessante notare che la maggior parte dei dipartimenti aveva un tasso di ammissione *più alto* per le donne rispetto agli uomini! Tuttavia, il tasso complessivo di ammissione all'università per le donne era inferiore a quello degli uomini. Com'è possibile? Come possono essere vere entrambe queste affermazioni allo stesso tempo?

Ecco come stanno le cose. Innanzitutto, si noti che i dipartimenti non sono uguali tra loro in termini di percentuali di ammissione: alcuni dipartimenti (ad esempio A, B) tendevano ad ammettere un'alta percentuale di candidati qualificati, mentre altri (ad esempio F) tendevano a rifiutare la maggior parte dei candidati, anche se di alta qualità. Quindi, tra i sei dipartimenti sopra indicati, si noti che il dipartimento A è il più generoso, seguito da B, C, D, E e F in quest'ordine. In secondo luogo, si noti che i maschi e le femmine tendevano a presentare domanda a dipartimenti diversi. Se classifichiamo i dipartimenti in base al numero totale di candidati maschi, otteniamo **A**\>**B**\>D\>C\>F\>E (i dipartimenti "facili" sono in grassetto). Nel complesso, i maschi tendevano a presentare domanda ai dipartimenti che avevano tassi di ammissione elevati.

Ora confrontiamo questo dato con la distribuzione delle candidate femmine. Classificando i dipartimenti in base al numero totale di candidate donne si ottiene un ordine molto diverso: C\>E\>D\>F\>**A**\>**B**. In altre parole, questi dati sembrano suggerire che le candidate donne tendevano a presentare domanda nei dipartimenti "più difficili". E infatti, se guardiamo la @fig-fig1-1, vediamo che questa tendenza è sistematica e piuttosto sorprendente.

```{r out.width="85%"}
#| fig-cap: Dati relativi alle ammissioni all'Università di Berkeley nel 1973. Questo grafico mostra il tasso di ammissione per gli 85 dipartimenti che hanno avuto almeno una candidata donna, in funzione della percentuale di candidati donne. Il grafico è una riproduzione della Figura 1 tratta da @Bickel1975. I cerchi rappresentano i dipartimenti con più di 40 candidati; l'area del cerchio è proporzionale al numero totale di candidati. Le croci rappresentano i dipartimenti con meno di 40 candidati
#| fig-alt: Un grafico a dispersione mostra la percentuale di candidate donne (asse x) rispetto al tasso di ammissione per entrambi i sessi (asse y). I cerchi blu di varie dimensioni e i segni più grigi rappresentano i punti dati. Una linea di tendenza discendente indica una correlazione negativa tra le variabili.

load("data_and_tables/berkeley.Rdata")
  
ggplot() +
  geom_point(data=berkeley, aes(x=women.apply, y=total.admit, size=sqrt(number.apply)), shape=1, color=blueshade) +
  scale_size(range = c(3,14)) +
  geom_smooth(data=berkeley, aes(x=women.apply, y=total.admit, weight=number.apply), method=lm, se=FALSE, col="black", linewidth=0.3) +
  geom_point(data=berkeley.small, aes(x=women.apply, y=total.admit), shape=3, color="grey") +
  scale_x_continuous(limits=c(0,100),breaks=seq(0,100,20)) +
  scale_y_continuous(limits=c(0,100), breaks=seq(0,100,20)) +
  xlab("Percentage of female applicants") +
  ylab("Admission rate (both genders)") +
  theme(legend.position="none") +
  theme(axis.title.x = element_text(size = rel(0.7))) +
  theme(axis.title.y = element_text(size = rel(0.7)))
```

Questo effetto è noto come **paradosso di Simpson**. Non è comune, ma si verifica nella vita reale e la maggior parte delle persone ne rimane molto sorpresa quando lo incontra per la prima volta, tanto che molti rifiutano persino di credere che sia reale. Eppure è molto reale. E anche se ci sono sfumature statistiche molto complesse nascoste in questo paradosso, voglio utilizzarlo per sottolineare un punto molto più importante: fare ricerca è difficile e ci sono molte trappole subdole e controintuitive in agguato per chi non sta attento. Questo è il secondo motivo per cui gli scienziati amano la statistica e insegnano i metodi di ricerca. Perché la scienza è difficile e la verità a volte è abilmente nascosta negli angoli e nelle pieghe di dati complicati.

Prima di abbandonare completamente questo argomento, vorrei sottolineare un altro aspetto davvero fondamentale che viene spesso trascurato nei corsi di metodologia della ricerca. La statistica risolve solo *una parte* del problema. Ricordate che abbiamo iniziato questa discussione con la preoccupazione che il processo di ammissione a Berkeley potesse essere ingiustamente sbilanciato a sfavore delle candidate donne. Quando abbiamo esaminato i dati "aggregati", sembrava che l'Università discriminasse le donne, ma quando li abbiamo "disaggregati" e abbiamo esaminato il comportamento individuale di tutti i dipartimenti, è emerso che i dipartimenti erano, semmai, leggermente sbilanciati a favore delle donne. Il pregiudizio di genere nelle ammissioni totali era causato dal fatto che le donne tendevano ad auto-selezionarsi per i dipartimenti più difficili. Da un punto di vista legale, questo probabilmente scagionerebbe l'Università. Le ammissioni ai corsi post-laurea sono determinate a livello dei singoli dipartimenti, e ci sono buone ragioni per farlo. A livello dei singoli dipartimenti le decisioni sono più o meno imparziali (il debole pregiudizio a favore delle donne a quel livello è piccolo e non è coerente tra i dipartimenti). Poiché l'Università non può imporre a quali dipartimenti le persone decidono di iscriversi e il processo decisionale avviene a livello di dipartimento, difficilmente può essere ritenuta responsabile di eventuali disparità causate da tali scelte.

Questa era la base delle mie osservazioni un po' superficiali di prima, ma non è esattamente tutta la storia, vero? Dopo tutto, se ci interessa questo argomento da un punto di vista più sociologico e psicologico, potremmo chiederci *perché* ci sono differenze di genere così marcate nelle domande di ammissione. Perché i maschi tendono a iscriversi più spesso delle femmine ai corsi di ingegneria e perché la situazione è invertita per il dipartimento di inglese? E perché i dipartimenti che tendono ad avere una prevalenza di domande di ammissione femminili tendono ad avere tassi di ammissione complessivi inferiori rispetto a quelli che hanno una prevalenza di domande di ammissione maschili? Questo potrebbe comunque riflettere un pregiudizio di genere, anche se ogni singolo dipartimento è di per sé imparziale? Potrebbe essere. Supponiamo, ipoteticamente, che i maschi preferiscano iscriversi alle "scienze dure" e le femmine alle "scienze umane". E supponiamo inoltre che il motivo per cui i dipartimenti di scienze umane hanno tassi di ammissione bassi fosse che il governo non vuole finanziare le scienze umane (i posti di dottorato, ad esempio, sono spesso legati a progetti di ricerca finanziati dal governo). Questo costituisce un pregiudizio di genere? O solo una visione poco illuminata del valore delle discipline umanistiche? E se qualcuno ad alto livello nel governo tagliasse i fondi per le discipline umanistiche perché ritiene che siano "roba inutile da ragazze"? Questo sembrerebbe un pregiudizio di genere piuttosto palese. Nulla di tutto ciò rientra nell'ambito delle statistiche, ma è importante per il progetto di ricerca. Se siete interessati agli effetti strutturali complessivi di sottili pregiudizi di genere, allora probabilmente vorrete esaminare sia i dati aggregati che quelli disaggregati. Se siete interessati al processo decisionale della stessa Berkeley, allora probabilmente vi interessano solo i dati disaggregati.

In breve, ci sono molte domande critiche a cui non è possibile rispondere con le statistiche, ma le risposte a tali domande avranno un impatto enorme sul modo in cui si analizzano ed interpretano i dati. Questo è il motivo per cui dovreste sempre considerare le statistiche come uno strumento che vi aiuta a comprendere i vostri dati. Niente di più e niente di meno. Si tratta di uno strumento potente, ma nulla può sostituire un'attenta riflessione.

## La statistica in psicologia

Spero che la discussione sopra riportata abbia aiutato a spiegare perché la scienza in generale sia così incentrata sulla statistica. Immagino però che abbiate molte altre domande sul ruolo della statistica in psicologia e, in particolare, sul motivo per cui i corsi di psicologia dedicano sempre così tante lezioni alla statistica. Ecco quindi il mio tentativo di rispondere ad alcune di esse...

> **Perché la psicologia utilizza così tanto la statistica?**

Ad essere sinceri, ci sono diversi motivi, alcuni dei quali più validi di altri. Il motivo più importante è che la psicologia è una scienza statistica. Ciò che intendo dire è che gli "oggetti" che studiamo sono le *persone*. Persone reali, complicate, meravigliosamente disordinate, irritanti e perverse. Le "cose" della fisica includono oggetti come gli elettroni e, sebbene nella fisica si presentino complessità di ogni tipo, gli elettroni non hanno una mente propria. Non hanno opinioni, non differiscono l'uno dall'altro in modi strani e arbitrari, non si annoiano nel bel mezzo di un esperimento e non si arrabbiano con lo sperimentatore per poi cercare deliberatamente di sabotare i dati (non che io l'abbia mai fatto!). Fondamentalmente, la psicologia è più difficile della fisica. [^5] In sostanza, insegniamo statistica a voi psicologi perché dovete essere più bravi dei fisici in materia. In fisica si usa talvolta un detto secondo cui "se il tuo esperimento ha bisogno della statistica, avresti dovuto fare un esperimento migliore". Loro possono permettersi di dire questo perché i loro oggetti di studio sono pateticamente semplici rispetto al vasto caos che devono affrontare gli scienziati sociali. E non si tratta solo di psicologia. La maggior parte delle scienze sociali dipende disperatamente dalla statistica. Non perché siamo cattivi sperimentatori, ma perché abbiamo scelto un problema più difficile da risolvere. Vi insegniamo la statistica perché ne avete davvero, davvero bisogno.

[^5]: Il che potrebbe spiegare perché la fisica è solo un pochino più avanzata di noi come scienza.

> **Qualcun altro può occuparsi delle statistiche?**

In parte sì, ma non completamente. È vero che non è necessario diventare uno statistico esperto solo per occuparsi di psicologia, ma è necessario raggiungere un certo livello di competenza statistica. A mio avviso, ci sono tre ragioni per cui ogni ricercatore in psicologia dovrebbe essere in grado di utilizzare le tecniche statistiche di base:

- In primo luogo, c'è la ragione fondamentale: la statistica è profondamente intrecciata con la progettazione della ricerca. Se si vuole essere bravi a progettare studi psicologici, è necessario almeno comprendere le basi della statistica.
- In secondo luogo, se si vuole essere bravi nella ricerca psicologica, è necessario essere in grado di comprendere la letteratura psicologica, giusto? Ma quasi tutti gli articoli nella letteratura psicologica riportano i risultati di analisi statistiche. Quindi, se si vuole davvero comprendere la psicologia, è necessario essere in grado di capire cosa hanno fatto gli altri con i loro dati. E questo significa comprendere una certa quantità di statistica.
- In terzo luogo, affidarsi ad altri per tutte le statistiche comporta un grosso problema pratico: l'analisi statistica è *costosa*. Se vi annoiate e volete cercare quanto costa l'istruzione universitaria in Australia, noterete una cosa interessante: la statistica è considerata una "priorità nazionale" e quindi le tasse sono molto più basse rispetto a qualsiasi altro settore di studio. Questo perché c'è una grave carenza di statistici. Quindi, dal tuo punto di vista di ricercatore in psicologia, le leggi della domanda e dell'offerta non sono esattamente dalla tua parte! Di conseguenza, in quasi tutte le situazioni della vita reale in cui vuoi fare ricerca psicologica, la dura realtà è che non hai abbastanza soldi per permetterti uno statistico. Pertanto, l'aspetto economico della situazione implica che dovrai essere piuttosto autosufficiente.

Si noti che molte di queste ragioni vanno oltre il campo della ricerca. Se vuoi diventare uno psicologo professionista e rimanere al top nel tuo campo, è utile essere in grado di leggere la letteratura scientifica, che si basa in larga misura sulla statistica.

> **Non mi interessano il lavoro, la ricerca o l'attività clinica. Ho bisogno della statistica?**

Ok, ora mi stai prendendo in giro. Tuttavia, penso che dovrebbe interessare anche te. La statistica dovrebbe interessarti allo stesso modo in cui dovrebbe interessare *tutti* . Viviamo nel XXI secolo e i dati sono *ovunque*. Francamente, dato il mondo in cui viviamo oggi, una conoscenza di base della statistica è praticamente uno strumento di sopravvivenza! Questo è l'argomento del prossimo paragrafo.

## La statistica nella vita quotidiana

> *Siamo sommersi dalle informazioni,*\
> *ma affamati di conoscenza*\
> -- Vari autori, probabilmente originale di John Naisbitt

Quando ho iniziato a scrivere i miei appunti delle lezioni, ho preso i 20 articoli più recenti pubblicati sul sito web della ABC News. Di questi articoli, otto includevano una discussione su un argomento statistico e sei di questi contenevano un errore. L'errore più comune era la mancata segnalazione dei dati di riferimento (ad esempio, l'articolo menziona che il 5% delle persone nella situazione X ha una certa caratteristica Y, ma non dice quanto sia comune questa caratteristica per tutti gli altri!). Ciò che voglio sottolineare non è che i giornalisti siano scarsi in statistica (anche se quasi sempre lo sono), ma che una conoscenza di base della statistica è molto utile per capire quando qualcuno sta commettendo un errore o addirittura mentendo. In effetti, uno degli effetti più importanti della conoscenza della statistica è che ti fa arrabbiare molto più spesso con i giornali o Internet. Un buon esempio di questo lo si può trovare in @sec-A-real-life-example in @sec-Descriptive-statistics. Nelle versioni successive di questo libro cercherò di includere altri aneddoti di questo tipo.

## I metodi di ricerca non si limitano alla statistica

Finora ho parlato principalmente di statistica, quindi potreste pensare che sia l'unico argomento che mi interessa. A dire il vero, non avreste tutti i torti, ma la metodologia di ricerca è un concetto più ampio della statistica. La maggior parte dei corsi di metodologia della ricerca tratta argomenti che riguardano più la pragmatica della progettazione della ricerca, in particolare le criticità che si incontrano quando si cerca di fare ricerca sulle persone. Tuttavia, circa il 99% delle paure degli studenti riguarda la parte statistica del corso, quindi in questa discussione mi sono concentrato sulle statistiche, sperando di avervi convinto che la statistica è importante e, soprattutto, che non deve essere temuta. Detto questo, è normale che i corsi introduttivi ai metodi di ricerca siano molto incentrati sulla statistica. Questo non è (di solito) perché i docenti sono persone malvagie. Al contrario, in realtà. I corsi introduttivi si concentrano molto sulla statistica perché quasi sempre ci si trova ad aver bisogno della statistica prima di aver bisogno di altre competenze relative ai metodi di ricerca. Perché? Perché quasi tutti i compiti assegnati in altri corsi richiedono una formazione statistica, in misura maggiore rispetto ad altri strumenti metodologici. È raro che i compiti universitari richiedano di progettare uno studio da zero (nel qual caso sarebbe necessario conoscere molto bene la progettazione della ricerca), ma è comune che i compiti richiedano di analizzare ed interpretare i dati raccolti in uno studio progettato da qualcun altro (nel qual caso è necessaria la statistica). In questo senso, dal punto di vista della possibilità di ottenere buoni risultati in tutti gli altri corsi, la statistica è più "urgente".

Ma attenzione: "urgente" è diverso da "importante": entrambi sono importanti. Vorrei davvero sottolineare che la progettazione della ricerca è importante tanto quanto l'analisi dei dati, e questo libro dedica un po' di spazio a questo argomento. Tuttavia, mentre la statistica ha una sorta di universalità e fornisce una serie di strumenti fondamentali utili per la maggior parte dei tipi di ricerca psicologica e sociale, i metodi di ricerca non sono così universali. Ci sono alcuni principi generali che tutti dovrebbero tenere in considerazione, ma gran parte della progettazione della ricerca è idiosincratica e specifica dell'area di ricerca in cui intendete impegnarvi.