\placetextbox{0.26}{0.06}{\scriptsize{©2025 D.R. Foxcroft and D.J. Navarro,}}
\placetextbox{0.195}{0.05}{\scriptsize{CC BY-SA 4.0}}
\placetextbox{0.70}{0.06}{\scriptsize{\url{https://doi.org/10.11647/OBP.0333.02}}}

# Una breve introduzione alla progettazione della ricerca {#sec-A-brief-introduction-to-research-design}

```{r}
#| include: FALSE
source("chapter_header.R")
```

> *Consultare uno statistico al termine di un esperimento spesso significa semplicemente chiedergli di condurre un’autopsia. Forse potrà dirci di cosa è morto l’esperimento.*\
> -- Sir Ronald Fisher[^02-a-brief-introduction-to-research-design-1]

[^02-a-brief-introduction-to-research-design-1]: Discorso presidenziale al primo Congresso indiano di statistica, 1938. Fonte: [https://en.wikiquote.org/wiki/Ronald_Fisher](https://en.wikiquote.org/wiki/Ronald_Fisher)

In questo capitolo inizieremo a riflettere sulle idee di base che stanno alla base della progettazione di uno studio, della raccolta dei dati, della verifica dell'efficacia della raccolta dei dati e così via. Questo non vi fornirà informazioni sufficienti per consentirvi di progettare studi autonomamente, ma vi fornirà molti degli strumenti di base necessari per valutare gli studi condotti da altri. Tuttavia, poiché il focus di questo libro è molto più sull'analisi dei dati che sulla raccolta dei dati, fornirò solo una breve panoramica. Si noti che questo capitolo è "speciale" per due motivi. In primo luogo, è molto più specifico rispetto alla psicologia di quanto lo siano i capitoli successivi. In secondo luogo, si concentra molto di più sul problema scientifico della metodologia di ricerca e molto meno sul problema statistico dell'analisi dei dati. Tuttavia, i due problemi sono correlati tra loro, quindi è tradizione che i libri di testo di statistica discutano il problema in modo un po' più dettagliato. Questo capitolo si basa in gran parte su @Campbell1963 e @Stevens1946 per la discussione delle scale di misurazione.

## Introduzione alla misurazione psicologica {#sec-Introduction-to-psychological-measurement}

La prima cosa da capire è che la raccolta dei dati può essere considerata una sorta di **misurazione**. In altre parole, quello che stiamo cercando di fare qui è misurare qualcosa che riguarda il comportamento umano o la mente umana. Cosa si intende per "misurazione"?

### Alcune riflessioni sulla misurazione psicologica

La misurazione in sé è un concetto piuttosto complesso, ma fondamentalmente si tratta di trovare un modo per assegnare numeri, etichette o altri tipi di descrizioni ben definite a qualcosa. Quindi, qualsiasi delle seguenti affermazioni potrebbe essere considerata una misurazione psicologica:

- La mia **età** è *33* anni.
-  Non mi piacciono le acciughe.
-  Il mio **sesso cromosomico** è *maschile*.
-  Il mio **sesso autoidentificato** è *femminile*.

Nel breve elenco sopra riportato, la **parte in grassetto** è "la cosa da misurare", mentre la *parte in corsivo* è "la misurazione stessa". In effetti, possiamo approfondire un po' questo concetto, pensando all'insieme delle possibili misurazioni che potrebbero derivare da ciascun caso:

- La mia **età** (in anni) potrebbe essere *0, 1, 2, 3* ..., ecc. Il limite massimo della mia età è un po' vago, ma in pratica si può tranquillamente affermare che l'età massima possibile è *150*, poiché nessun essere umano ha mai vissuto così a lungo.
- Alla domanda se mi **piacciono le acciughe**, avrei potuto rispondere *sì*, *no*, *non ho opinioni in merito* o *a volte sì*.
- Il mio **sesso cromosomico** sarà quasi certamente *maschio* ($XY$) o *femmina* ($XX$), ma ci sono alcune altre possibilità. Potrei anche avere la *sindrome di Klinefelter* ($XXY$), che è più simile al sesso maschile che a quello femminile. E immagino che ci siano anche altre possibilità.
- Anche il mio **genere autoidentificato** sarà molto probabilmente maschio o femmina, ma non deve necessariamente corrispondere al mio genere cromosomico. Potrei anche scegliere di identificarmi con *nessuno dei due* o di definirmi esplicitamente *transgender*.

Come si può vedere, per alcune cose (come l'età) sembra abbastanza ovvio quale dovrebbe essere l'insieme delle possibili misurazioni, mentre per altre cose la questione diventa un po' più complicata. Ma vi faccio notare che anche nel caso dell'età di una persona la questione è molto più complessa. Ad esempio, nell'esempio sopra ho ipotizzato che fosse corretto misurare l'età in anni. Ma se siete psicologi dello sviluppo, questo è troppo approssimativo, quindi spesso misurate l'età in *anni e mesi* (se un bambino ha 2 anni e 11 mesi, di solito si scrive "2;11"). Se ti interessano i neonati, potresti voler misurare l'età in *giorni dalla nascita*, forse anche in *ore dalla nascita*. In altre parole, il modo in cui specifichi i valori di misurazione consentiti è importante.

Osservando la questione più da vicino, potresti anche renderti conto che il concetto di "età" non è poi così preciso. In generale, quando diciamo "età" intendiamo implicitamente "il tempo trascorso dalla nascita". Ma non è sempre il modo giusto di farlo. Supponiamo che vi interessi come i neonati controllano i movimenti degli occhi. Se vi interessano i bambini così piccoli, potreste anche iniziare a preoccuparvi che la "nascita" non sia l'unico momento significativo di cui preoccuparsi. Se la piccola Alice è nata 3 settimane prima del termine e la piccola Bianca è nata 1 settimana dopo il termine, avrebbe davvero senso dire che hanno la "stessa età" se le incontrassimo "2 ore dopo la nascita"? In un certo senso, sì. Per convenzione sociale, nella vita quotidiana usiamo la nascita come punto di riferimento per parlare dell'età, poiché definisce il tempo in cui la persona ha agito come entità indipendente nel mondo. Ma da un punto di vista scientifico non è l'unica cosa che ci interessa. Quando pensiamo alla biologia degli esseri umani, spesso è utile pensare a noi stessi come organismi che crescono e maturano dal momento del concepimento, e da questo punto di vista Alice e Bianca non hanno affatto la stessa età. Quindi potresti voler definire il concetto di "età" in due modi diversi: il tempo trascorso dal concepimento e il tempo trascorso dalla nascita. Quando si tratta di adulti non fa molta differenza, ma quando si tratta di neonati potrebbe esserci.

Al di là di queste considerazioni, c'è la questione della metodologia. Quale specifico "metodo di misurazione" userete per scoprire l'età di qualcuno? Come prima, ci sono molte possibilità diverse:

- Potreste semplicemente chiedere alle persone "quanti anni hai?"". Il metodo dell'autovalutazione è veloce, economico e facile. Ma funziona solo con persone abbastanza grandi per capire la domanda, e alcune persone mentono sulla loro età.
- Potresti chiedere a qualcuno che ne sa di più (ad esempio un genitore) "quanti anni ha tuo figlio?". Questo metodo è veloce e, quando si tratta di bambini, non è poi così difficile, dato che i genitori sono quasi sempre nei paraggi. Non funziona altrettanto bene se vuoi sapere "l'età dal concepimento", dato che molti genitori non sanno dire con certezza quando è avvenuto il concepimento. Per questo, potrebbe essere necessaria un'altra figura autorevole (ad esempio un ostetrico).
- Potresti consultare i registri ufficiali, ad esempio i certificati di nascita o di morte. Si tratta di un'operazione che richiede tempo e può essere frustrante, ma ha i suoi vantaggi (ad esempio, se la persona è ormai deceduta).

### Operazionalizzazione: definire la misurazione

Tutte le idee discusse nella sezione precedente riguardano il concetto di **operazionalizzazione**. Per essere un po' più precisi, l'operazionalizzazione è il processo attraverso il quale prendiamo un concetto significativo ma piuttosto vago e lo trasformiamo in una misura precisa. Il processo di operazionalizzazione può comportare diversi aspetti:

- Essere precisi su ciò che si sta cercando di misurare. Ad esempio, nel contesto della vostra ricerca, "età" significa "tempo trascorso dalla nascita" o "tempo trascorso dal concepimento"?

- Determinare quale metodo utilizzare per misurarla. Utilizzerete l'autovalutazione per misurare l'età, chiederete ai genitori o consulterete un documento ufficiale? Se utilizzate l'autovalutazione, come formulerete la domanda?

- Definire l'insieme dei valori ammissibili che la misurazione può assumere. Si noti che questi valori non devono essere necessariamente numerici, anche se spesso lo sono. Quando si misura l'età, i valori sono numerici, ma è comunque necessario riflettere attentamente su quali numeri sono ammessi. Vogliamo l'età in anni, anni e mesi, giorni o ore? Per altri tipi di misurazioni (ad esempio, il sesso) i valori non sono numerici. Tuttavia, come in precedenza, è necessario riflettere su quali valori sono ammessi. Se chiediamo alle persone di auto-dichiarare il proprio sesso, quali opzioni consentiamo loro di scegliere? È sufficiente consentire solo "maschio" o "femmina"? È necessaria un'opzione "altro"? Oppure non dovremmo dare alle persone opzioni specifiche e lasciare invece che rispondano con parole proprie? E se si estende l'insieme dei valori possibili per includere tutte le risposte verbali, come si interpreteranno le risposte?

L'operazionalizzazione è un'operazione complessa e non esiste un "unico modo giusto" per farlo. Il modo in cui si sceglie di operazionalizzare il concetto informale di "età" o "genere" in una misurazione formale dipende dall'uso che si intende fare di tale misurazione. Spesso si scopre che la comunità di ricercatori che lavora nel vostro settore ha idee abbastanza consolidate su come procedere. In altre parole, l'operazionalizzazione deve essere pensata caso per caso. Tuttavia, sebbene ci siano molte questioni specifiche per ogni singolo progetto di ricerca, alcuni aspetti sono piuttosto generali.

Prima di proseguire, vorrei chiarire la nostra terminologia e, nel farlo, introdurre un altro termine. Ecco quattro concetti diversi strettamente correlati tra loro:

- **Un costrutto teorico.** È ciò che si sta cercando di misurare, come "età", "genere" o "opinione". Un costrutto teorico non può essere osservato direttamente e spesso è in realtà un po' vago.
- **Una misura.** La misura si riferisce al metodo o allo strumento che si utilizza per effettuare le osservazioni. Una domanda in un sondaggio, un'osservazione del comportamento o una scansione cerebrale potrebbero essere considerati una misura.
- **Un'operazionalizzazione.** Il termine "operazionalizzazione" si riferisce alla connessione logica tra la misura e il costrutto teorico, o al processo attraverso il quale cerchiamo di ricavare una misura da un costrutto teorico.
- **Una variabile.** Infine, un nuovo termine. Una variabile è ciò che otteniamo quando applichiamo la nostra misura a qualcosa nel mondo. Cioè, le variabili sono i "dati" effettivi che otteniamo nei nostri set di dati.

In pratica, anche gli studiosi tendono a confondere la distinzione tra queste cose, ma è molto utile cercare di comprenderne le differenze.

## Scale di misurazione {#sec-Scales-of-measurement}

Come indicato nel paragrafo precedente, il risultato di una misurazione psicologica è chiamato variabile. Tuttavia, non tutte le variabili sono della stessa tipologia, quindi è utile capire quali tipi esistono. Un concetto molto utile per distinguere tra diversi tipi di variabili è quello noto come **scale di misurazione**.

### Scale nominale

Come indicato nella sezione precedente, il risultato di una misurazione psicologica è chiamato variabile. Tuttavia, non tutte le variabili sono dello stesso tipo, quindi è utile capire quali tipologie esistono. Un concetto molto utile per distinguere tra diversi tipi di variabili è quello noto come **scale di misurazione**.

### Scala nominale

Una variabile su **scala nominale** (nota anche come variabile **categoriale**, o **categorica**) è una variabile in cui non esiste una relazione particolare tra le diverse possibilità. Per questo tipo di variabili non ha senso dire che una di esse è "più grande" o "migliore" di un'altra, e non ha assolutamente senso calcolarne la media. L'esempio classico è il "colore degli occhi". Gli occhi possono essere blu, verdi o marroni, tra le altre possibilità, ma nessuno di essi è "più grande" di un altro. Di conseguenza, sarebbe davvero strano parlare di un "colore degli occhi medio". Allo stesso modo, anche il genere è nominale: il sesso maschile non è migliore o peggiore di quello femminile. Né ha senso cercare di parlare di un "genere medio". In breve, le variabili su scala nominale sono quelle per le quali l'unica cosa che si può dire sulle diverse possibilità è che sono diverse. Tutto qui.

Diamo un'occhiata più da vicino a questo concetto. Supponiamo che io stia facendo una ricerca su come le persone si recano al lavoro e tornano a casa. Una variabile che dovrei misurare sarebbe il tipo di mezzo di trasporto che le persone utilizzano per recarsi al lavoro. Questa variabile "tipo di trasporto" potrebbe avere diversi valori possibili, tra cui: "treno", "autobus", "auto", "bicicletta". Per ora, supponiamo che queste quattro siano le uniche possibilità. Immaginiamo quindi che io chieda a 100 persone come sono andate al lavoro oggi, con questo risultato (@tbl-tab2-1).

```{r}
#| label: tbl-tab2-1
#| tbl-cap: Come sono andate al lavoro oggi 100 persone

mykbl(lsj_chapter_tables[[2]][[1]])

```

Allora, qual è il mezzo di trasporto medio? Ovviamente, la risposta è che non ce n'è uno. È una domanda stupida da porre. Si può dire che l'auto è il mezzo più popolare e il treno quello meno popolare, ma questo è tutto. Allo stesso modo, notate che l'ordine in cui elenco le opzioni non è molto interessante. Avrei potuto scegliere di visualizzare i dati come in @tbl-tab2-2.

```{r}
#| label: tbl-tab2-2
#| tbl-cap: Come sono andate al lavoro oggi 100 persone, un punto di vista diverso

mykbl(lsj_chapter_tables[[2]][[2]])

```

...e in realtà non cambia nulla.

### Scala ordinale

Le variabili su **scala ordinale** hanno una struttura leggermente più articolata rispetto alle variabili su scala nominale, ma non di molto. Una variabile su scala ordinale è una variabile in cui esiste un modo naturale e sensato per ordinare le diverse possibilità, ma non è possibile fare altro. L'esempio più comune di variabile ordinale è la "posizione finale in una gara". Si *può* dire che la persona che è arrivata prima era più veloce di quella che è arrivata seconda, ma *non* si sa di quanto fosse più veloce. Di conseguenza, sappiamo che il 1° è $>$ del 2°, e sappiamo che il 2° è $>$ del 3°, ma la differenza tra il 1° e il 2° potrebbe essere molto maggiore della differenza tra il 2° e il 3°.

Ecco un esempio più interessante dal punto di vista della psicologia. Supponiamo che io sia interessato all'atteggiamento delle persone nei confronti del cambiamento climatico. Chiedo quindi ad alcune persone di scegliere l'affermazione (tra quattro elencate) che più si avvicina alle loro convinzioni:

1.  Le temperature stanno aumentando a causa dell'attività umana
2.  Le temperature stanno aumentando, ma non sappiamo perché
3.  Le temperature stanno aumentando, ma non a causa degli esseri umani
4.  Le temperature non stanno aumentando

Si noti che queste quattro affermazioni hanno in realtà un ordine naturale, in termini di "misura in cui concordano con la scienza attuale". L'affermazione 1 è molto vicina, l'affermazione 2 è ragionevolmente vicina, l'affermazione 3 non è molto vicina e l'affermazione 4 è in forte opposizione alla scienza attuale. Quindi, in termini di ciò che mi interessa (la misura in cui le persone sostengono la scienza), posso ordinare le voci come 1 $>$ 2 $>$ 3 $>$ 4. Poiché esiste questo ordine, sarebbe molto strano elencare le opzioni in questo modo...

1.  Le temperature stanno aumentando, ma non a causa degli esseri umani
2.  Le temperature stanno aumentando a causa dell'attività umana
3.  Le temperature non stanno aumentando
4.  Le temperature stanno aumentando, ma non sappiamo perché

...perché sembra violare la "struttura" naturale della domanda.

Supponiamo quindi che io abbia posto queste domande a 100 persone e abbia ottenuto le risposte riportate in @tbl-tab2-3.

```{r}
#| label: tbl-tab2-3
#| tbl-cap: Atteggiamenti nei confronti del cambiamento climatico

mykbl(lsj_chapter_tables[[2]][[3]])

```

Analizzando questi dati, sembra abbastanza ragionevole cercare di raggruppare (1), (2) e (3) e affermare che 81 persone su 100 erano disposte ad accettare *almeno in parte* la teoria scientifica. È anche abbastanza ragionevole raggruppare (2), (3) e (4) e affermare che 49 persone su 100 hanno espresso *almeno un certo disaccordo* con la visione scientifica dominante. Tuttavia, sarebbe del tutto bizzarro cercare di raggruppare (1), (2) e (4) e affermare che 90 persone su 100 hanno detto... cosa? Non c'è nulla di sensato che permetta di raggruppare queste risposte.

Detto questo, si noti che mentre *possiamo* usare l'ordine naturale di questi elementi per costruire raggruppamenti sensati, ciò che non possiamo fare è calcolarne la media. Ad esempio, nel mio semplice esempio qui, la risposta "media" alla domanda è 1,97. Se potete dirmi cosa significa, mi piacerebbe saperlo, perché a me sembra senza senso!

### Scala a intervalli

A differenza delle variabili su scala nominale e ordinale, le variabili su **scala a intervalli** e su scala di rapporto sono variabili il cui valore numerico è realmente significativo. Nel caso delle variabili su scala a intervalli, le *differenze* tra i numeri sono interpretabili, ma la variabile non ha un valore zero "naturale". Un buon esempio di variabile su scala di intervallo è la misurazione della temperatura in gradi Celsius. Ad esempio, se ieri la temperatura era di 15$^{\circ}$ e oggi è di 18$^{\circ}$, la differenza di 3$^{\circ}$ tra le due è realmente significativa. Inoltre, quella differenza di 3$^{\circ}$ è *esattamente la stessa* della differenza di 3$^{\circ}$ tra 7$^{\circ}$ e 10$^{\circ}$. In sintesi, l'addizione e la sottrazione sono significative per le variabili su scala a intervalli. [^02-a-brief-introduction-to-research-design-2]
[^02-a-brief-introduction-to-research-design-2]: In realtà, mi è stato fatto notare da lettori con conoscenze di fisica superiori alle mie che la temperatura non è strettamente una scala a intervalli, nel senso che la quantità di energia necessaria per aumentare la temperatura di qualcosa di 3$^{\circ}$ dipende dalla sua temperatura attuale. Pertanto, nel senso in cui la intendono i fisici, la temperatura non è in realtà una scala a intervalli. Ma è comunque un esempio carino, quindi ignorerò questa piccola scomoda verità.
Tuttavia, si noti che 0$^{\circ}$ non significa "assenza totale di temperatura". In realtà indica "la temperatura di congelamento dell’acqua", il che è piuttosto arbitrario. Di conseguenza, diventa inutile cercare di moltiplicare e dividere le temperature. È sbagliato dire che 20$^{\circ}$ è due volte più caldo di 10$^{\circ}$, così come è strano e privo di significato cercare di affermare che 20$^{\circ}$ è due volte più caldo di -10$^{\circ}$.

Consideriamo un altro esempio di natura più psicologica. Supponiamo che io sia interessato ad osservare come sono cambiati nel tempo gli atteggiamenti degli studenti universitari del primo anno. Ovviamente, vorrò registrare l'anno in cui ogni studente ha iniziato. Si tratta di una variabile su scala a intervallo. Uno studente che ha iniziato nel 2003 è arrivato 5 anni prima di uno studente che ha iniziato nel 2008. Tuttavia, sarebbe completamente assurdo da parte mia dividere il 2008 per il 2003 e dire che il secondo studente ha iniziato "1,0024 volte più tardi" rispetto al primo. Non ha alcun senso.

### Scala di rapporto

Il quarto ed ultimo tipo di variabile da considerare è una variabile **scala di rapporto**, in cui lo zero significa realmente zero ed è possibile moltiplicare e dividere. Un buon esempio di variabile scala di rapporto in campo psicologico è il tempo di risposta (RT). In molti compiti è normale registrare il tempo impiegato da qualcuno per risolvere un problema o rispondere a una domanda, perché è un indicatore della difficoltà del compito. Supponiamo che Alan impieghi 2,3 secondi per rispondere ad una domanda, mentre Ben impieghi 3,1 secondi. Come per una variabile su scala a intervalli, anche in questo caso l'addizione e la sottrazione sono significative. Ben ha impiegato davvero 3,1 - 2,3 = 0,8 secondi in più rispetto ad Alan. Tuttavia, si noti che in questo caso anche la moltiplicazione e la divisione hanno senso: Ben ha impiegato 3,1/2,3 = 1,35 volte più tempo di Alan per rispondere alla domanda. E il motivo per cui è possibile farlo è che, per una variabile su scala di rapporto come RT, "zero secondi" significa davvero "nessun tempo".

### Variabili continue e variabili discrete

Esiste un secondo tipo di distinzione di cui occorre tenere conto, relativamente ai tipi di variabili che si possono incontrare. Si tratta della distinzione tra variabili continue e variabili discrete (@tbl-tab2-4). La differenza tra queste è la seguente:

- Una **variabile continua** è una variabile in cui, per qualsiasi coppia di valori possibili, è sempre logicamente ammissibile che esista un ulteriore valore intermedio.
- Una **variabile discreta** è, in sostanza, una variabile che non è continua. Per una variabile discreta, talvolta può capitare che non esista alcun valore intermedio.

```{r}
#| label: tbl-tab2-4
#| tbl-cap: La relazione tra le scale di misurazione e la distinzione tra discreto e continuo. Le celle con un segno di spunta corrispondono a situazioni possibili
mykbl(lsj_chapter_tables[[2]][[4]])
```

Queste definizioni possono sembrare un po' astratte, ma sono piuttosto semplici una volta che si prendono in considerazione alcuni esempi. Ad esempio, il tempo di risposta è continuo. Se Alan impiega 3,1 secondi e Ben 2,3 secondi per rispondere a una domanda, il tempo di risposta di Cameron sarà compreso tra i due se impiega 3,0 secondi. E naturalmente sarebbe anche possibile che David impieghi 3,031 secondi per rispondere, il che significa che il suo RT si collocherebbe tra quello di Cameron e quello di Alan. E anche se in pratica potrebbe essere impossibile misurare l'RT con tanta precisione, in linea di principio è certamente possibile. Poiché possiamo sempre trovare un nuovo valore per l'RT tra due altri valori qualsiasi, consideriamo l'RT come una misura continua.
Le variabili discrete si presentano quando questa regola viene violata. Ad esempio, le variabili della scala nominale sono sempre discrete. Non esiste un tipo di trasporto che si collochi "tra" i treni e le biciclette, non in senso strettamente matematico come 2,3 si colloca tra 2 e 3. Quindi il tipo di trasporto è discreto. Allo stesso modo, le variabili su scala ordinale sono sempre discrete. Sebbene il "2° posto" si trovi tra il "1° posto" e il "3° posto", non c'è nulla che possa logicamente trovarsi tra il "1° posto" e il "2° posto". Le variabili su scala a intervalli e su scala di rapporto possono essere sia continue che discrete. Come visto sopra, il tempo di risposta (una variabile su scala di rapporto) è continuo. Anche la temperatura in gradi Celsius (una variabile su scala di intervallo) è continua. Tuttavia, l'anno in cui hai frequentato la scuola (una variabile su scala a intervalli) è discreta. Non esiste un anno tra il 2002 e il 2003. Anche il numero di domande a cui rispondi correttamente in un test vero/falso (una variabile su scala di rapporto) è discreto. Poiché una domanda vero/falso non consente di essere "parzialmente corretti", non c'è nulla tra 5/10 e 6/10. @tbl-tab2-4 riassume la relazione tra le scale di misurazione e la distinzione tra discreto e continuo. Le celle con un segno di spunta corrispondono a situazioni possibili. Sto insistendo su questo punto perché (a) alcuni libri di testo lo spiegano in modo errato e (b) molto spesso le persone usano espressioni come "variabile discreta" quando intendono "variabile su scala nominale". E si tratta di un errore.

### Alcune complessità

Ok, so che rimarrete scioccati nel sentirlo, ma il mondo reale è molto più complicato di quanto suggerisca questo piccolo schema di classificazione. Nella vita reale sono pochissime le variabili che rientrano effettivamente in queste categorie ben definite, quindi è necessario prestare attenzione a non trattare le scale di misurazione come se fossero regole rigide e fisse. Non funziona così. Si tratta di linee guida, pensate per aiutarti a riflettere sulle situazioni in cui dovresti trattare le diverse variabili in modo diverso. Niente di più.
Prendiamo quindi un esempio classico, forse *il* classico esempio, di uno strumento di misurazione psicologica: la **scala Likert**. L'umile scala Likert è lo strumento fondamentale di tutta la progettazione dei sondaggi. Tu stesso ne hai compilate centinaia, forse migliaia, e probabilmente ne hai anche utilizzata una. Supponiamo di avere una domanda in un sondaggio simile a questa:

> *Quale delle seguenti opzioni descrive meglio la tua opinione sull'affermazione "tutti i pirati sono fantastici"?*

Le opzioni proposte agli intervistati sono le seguenti:

1.  Fortemente in disaccordo
2.  In disaccordo
3.  Né d'accordo né in disaccordo
4.  D'accordo
5.  Fortemente d'accordo

Questo insieme di opzioni è un esempio di scala Likert a 5 punti, in cui alle persone viene chiesto di scegliere tra una serie di possibilità chiaramente ordinate (in questo caso 5), generalmente accompagnate da una descrizione verbale. Tuttavia, non è necessario che tutte le opzioni siano descritte in modo esplicito. Anche questo è un ottimo esempio di scala Likert a 5 punti:

1.  Fortemente in disaccordo
2.
3.
4.
5.  Fortemente d'accordo

Le scale Likert sono strumenti molto utili, anche se un po' limitati. La domanda è: di che tipo di variabile si tratta? Sono ovviamente discrete, poiché non è possibile dare una risposta di 2,5. Non sono ovviamente scale nominali, poiché le voci sono ordinate; e non sono nemmeno scale di rapporto, poiché non esiste uno zero naturale.
Ma sono scale ordinali o scale a intervalli? Secondo una tesi, non è possibile dimostrare che la differenza tra "fortemente d'accordo" e "d'accordo" sia della stessa entità della differenza tra "d'accordo" e "né d'accordo né in disaccordo". In realtà, nella vita quotidiana è piuttosto ovvio che non sono affatto uguali. Ciò suggerisce quindi che dovremmo trattare le scale Likert come variabili ordinali. D'altra parte, nella pratica la maggior parte dei partecipanti sembra prendere abbastanza sul serio la parte "su una scala da 1 a 5" e tende a comportarsi come se le differenze tra le cinque opzioni di risposta fossero abbastanza simili tra loro. Di conseguenza, molti ricercatori trattano i dati della scala Likert come scala a intervalli. [^02-a-brief-introduction-to-research-design-3] Non si tratta di una scala di intervallo, ma nella pratica è abbastanza simile da essere solitamente considerata una **scala di quasi-intervallo**.

[^02-a-brief-introduction-to-research-design-3]: Ah, la psicologia... non c'è mai una risposta facile a nulla!

## Valutare l'affidabilità di una misurazione {#sec-Assessing-the-reliability-of-a-measurement}

Finora abbiamo riflettuto su come rendere operativo un costrutto teorico e ottenere così una misura psicologica. E abbiamo visto che applicando misure psicologiche otteniamo variabili, che possono essere di molti tipi diversi. A questo punto, dovremmo iniziare a affrontare la domanda più ovvia: la misurazione è valida? Lo faremo in termini di due concetti correlati: *affidabilità* e *validità*. In parole povere, l'**affidabilità** di una misura indica la precisione con cui si misura qualcosa, mentre la **validità** di una misura indica l'accuratezza della misura stessa. In questa sezione parleremo di affidabilità; parleremo di validità nella sezione [Valutazione della validità di uno studio].

L'affidabilità è in realtà un concetto molto semplice. Si riferisce alla ripetibilità o alla coerenza della misurazione. La misurazione del mio peso tramite una "bilancia da bagno" è molto affidabile. Se salgo e scendo dalla bilancia più volte, continuerà a darmi lo stesso valore. Misurare la mia intelligenza "chiedendo a mia madre" è invece molto inaffidabile. Alcuni giorni mi dice che sono un po' ottuso, altri giorni mi dice che sono un completo idiota. Si noti che questo concetto di affidabilità è diverso dalla questione della correttezza delle misurazioni (la correttezza di una misurazione riguarda la sua validità). Se tengo in mano un sacco di patate quando salgo e scendo dalla bilancia pesapersone, la misurazione sarà comunque affidabile: mi darà sempre la stessa risposta. Tuttavia, questa risposta altamente affidabile non corrisponde affatto al mio peso reale, quindi è sbagliata. In termini tecnici, si tratta di una misurazione affidabile ma non valida. Allo stesso modo, anche se la valutazione di mia madre sulla mia intelligenza è un po' inaffidabile, potrebbe avere ragione. Forse non sono molto brillante, e quindi, anche se la sua valutazione della mia intelligenza oscilla parecchio da un giorno all'altro, è sostanzialmente corretta. Si tratterebbe di una misurazione inaffidabile ma valida. Naturalmente, se le stime di mia madre sono troppo inaffidabili, sarà molto difficile capire quale delle sue numerose affermazioni sulla mia intelligenza sia effettivamente quella giusta. In una certa misura, quindi, una misura molto inaffidabile tende a diventare invalida ai fini pratici, tanto che molti direbbero che l'affidabilità è necessaria (ma non sufficiente) per garantire la validità.

Ok, ora che abbiamo chiarito la distinzione tra affidabilità e validità, riflettiamo sui diversi modi in cui potremmo misurare l'affidabilità:

-  **Affidabilità test-retest**. Si riferisce alla coerenza nel tempo. Se ripetiamo la misurazione in un secondo momento, otteniamo la stessa risposta?
- **Affidabilità inter-valutatore**. Si riferisce alla coerenza tra le persone. Se qualcun altro ripete la misurazione (ad esempio, qualcun altro valuta la mia intelligenza), otterrà lo stesso risultato?
- **Affidabilità delle forme parallele**. Si riferisce alla coerenza tra misurazioni teoricamente equivalenti. Se utilizzo un diverso set di bilance da bagno per misurare il mio peso, otterrò lo stesso risultato?
- **Affidabilità della coerenza interna**. Se una misurazione è composta da molte parti diverse che svolgono funzioni simili (ad esempio, il risultato di un questionario sulla personalità viene calcolato sommando diversi quesiti), le singole parti tendono a dare risposte simili? Esamineremo questa particolare forma di affidabilità più avanti nel libro, nella sezione @sec-Internal-consistency-reliability-analysis.

Non tutte le misurazioni devono possedere tutte le forme di affidabilità. Ad esempio, la valutazione educativa può essere considerata una forma di misurazione. Una delle materie che insegno, *Scienze cognitive computazionali*, ha una struttura di valutazione che comprende una componente di ricerca e una componente di esame (oltre ad altre cose). La componente dell'esame è *destinata* a misurare qualcosa di diverso dalla componente di ricerca, quindi la valutazione nel suo complesso ha una bassa coerenza interna. Tuttavia, all'interno dell'esame ci sono diverse domande che hanno lo scopo di misurare (approssimativamente) le stesse cose, e queste tendono a produrre risultati simili. Quindi l'esame di per sé ha una coerenza interna piuttosto elevata. Ed è così che dovrebbe essere. Si dovrebbe esigere l'affidabilità solo in quelle situazioni in cui si vuole misurare la stessa cosa!

## Il "ruolo" delle variabili: variabili esplicative e variabili di risposta

C’è un ultimo termine da spiegare prima di passare ad altro. Normalmente, quando si fa ricerca si finisce per avere molte variabili diverse. Perciò, quando si analizzano i dati, si cerca di spiegare alcune variabili in termini di altre variabili. È importante distinguere chiaramente i due ruoli: "ciò che spiega" e "ciò che viene spiegato". Cerchiamo quindi di chiarire questo punto. Innanzitutto, è bene abituarsi all'idea di utilizzare simboli matematici per descrivere le variabili, poiché lo faremo ripetutamente. Indichiamo con $Y$ la variabile "da spiegare" e con $X_1 , X_2$, ecc. le variabili "che spiegano".

Quando effettuiamo un'analisi, abbiamo nomi diversi per $X$ e $Y$, poiché svolgono ruoli diversi nell'analisi. I nomi classici di questi ruoli sono **variabile indipendente** (IV) e **variabile dipendente** (DV). La IV è la variabile che si usa per spiegare (cioè $X$) e la DV è la variabile che viene spiegata (cioè $Y$). La logica alla base di questi nomi è la seguente: se esiste davvero una relazione tra $X$ e $Y$, allora possiamo dire che $Y$ dipende da $X$, e se abbiamo progettato il nostro studio "correttamente", allora $X$ non dipende da nient'altro. Tuttavia, personalmente trovo questi nomi orribili. Sono difficili da ricordare e altamente fuorvianti perché (a) la IV non è mai realmente "indipendente da tutto il resto" e (b) se non c'è alcuna relazione, allora la DV non dipende realmente dalla IV. E infatti, poiché non sono l'unico a pensare che IV e DV siano nomi semplicemente orribili, esistono diverse alternative che trovo più accattivanti. I termini che userò in questo libro sono **variabili esplicative** (predittori) e **variabili di risposta** (outcome o risultati). L'idea è che quello che si sta cercando di fare è usare $X$ (i predittori) per fare ipotesi su $Y$ (i risultati).[^02-a-brief-introduction-to-research-design-4] Questo è riassunto in @tbl-tab2-5.

[^02-a-brief-introduction-to-research-design-4]: Purtroppo, però, esistono molti nomi diversi utilizzati in questo campo. Non li elencherò tutti, perché non avrebbe senso farlo, ma vorrei solo sottolineare che il termine "risultato" è talvolta utilizzato al posto di variabile di risposta. Sigh. Temo che questo tipo di confusione terminologica sia molto comune.

```{r}
#| label: tbl-tab2-5
#| tbl-cap: Distinzioni tra variabili

mykbl(lsj_chapter_tables[[2]][[5]]) 

```

## Ricerca sperimentale e non sperimentale

Una delle principali distinzioni di cui occorre essere consapevoli è quella tra "ricerca sperimentale" e "ricerca non sperimentale". Questa distinzione si riferisce in realtà al grado di controllo che il ricercatore esercita sulle persone e sugli eventi oggetto dello studio.

### Ricerca sperimentale

La caratteristica principale della **ricerca sperimentale** è che il ricercatore controlla tutti gli aspetti dello studio, in particolare ciò che i partecipanti sperimentano durante lo studio. In particolare, il ricercatore manipola o varia le variabili esplicative (IV), ma lascia che la variabile di risposta (DV) vari naturalmente. L'idea è quella di variare deliberatamente i predittori (IV) per vedere se hanno effetti causali sui risultati. Inoltre, al fine di garantire che non vi sia alcuna possibilità che qualcosa di diverso dalle variabili esplicative causi i risultati, tutto il resto viene mantenuto costante o in qualche modo "bilanciato", per garantire che non abbia alcun effetto sui risultati. In pratica, è quasi impossibile *pensare* a tutto ciò che potrebbe influenzare il risultato di un esperimento, tanto meno mantenerlo costante. La soluzione standard a questo problema è la **randomizzazione**. In altre parole, si assegnano casualmente le persone a gruppi diversi e poi si somministra a ciascun gruppo un trattamento diverso (cioè si assegnano loro valori diversi delle variabili esplicative). Parleremo più approfonditamente della randomizzazione in seguito, ma per ora è sufficiente dire che la randomizzazione serve a ridurre al minimo (ma non ad eliminare) la possibilità che vi siano differenze sistematiche tra i gruppi.

Consideriamo un esempio molto semplice, completamente irrealistico e del tutto immorale. Supponiamo di voler scoprire se il fumo provoca il cancro ai polmoni. Un modo per farlo sarebbe quello di trovare persone che fumano e persone che non fumano e verificare se i fumatori hanno un tasso più elevato di cancro ai polmoni. Questo *non* è un esperimento corretto, poiché il ricercatore non ha molto controllo su chi è fumatore e chi non lo è. E questo è davvero importante. Ad esempio, è possibile che le persone che scelgono di fumare sigarette tendano anche ad avere una dieta poco sana, o forse tendono a lavorare nelle miniere di amianto, o altro. Il punto è che i due gruppi (fumatori e non fumatori) differiscono in realtà per molti aspetti, non solo per il fumo. Quindi è possibile che la maggiore incidenza di cancro ai polmoni tra i fumatori sia causata da qualcos'altro e non dal fumo in sé. In termini tecnici, questi altri fattori (ad esempio l'alimentazione) sono chiamati "confondenti" e ne parleremo tra un attimo.

Nel frattempo, consideriamo come potrebbe essere un esperimento corretto. Ricordiamo che la nostra preoccupazione era che fumatori e non fumatori potessero differire in molti modi. La soluzione, a patto che non si abbiano scrupoli etici, è controllare chi fuma e chi non fuma. Nello specifico, se dividiamo casualmente i giovani non fumatori in due gruppi e costringiamo metà di loro a diventare fumatori, è molto improbabile che i gruppi differiscano in qualsiasi aspetto se non nel fatto che metà di loro fuma. In questo modo, se il nostro gruppo di fumatori sviluppa il cancro con una frequenza maggiore rispetto al gruppo di non fumatori, possiamo essere abbastanza sicuri che (a) il fumo provoca il cancro e (b) siamo degli assassini.

### Ricerca non sperimentale

**La ricerca non sperimentale** è un termine generico che comprende "qualsiasi studio in cui il ricercatore non ha lo stesso controllo che avrebbe in un esperimento". Ovviamente, il controllo è qualcosa che gli scienziati amano avere, ma come mostra l'esempio precedente, ci sono molte situazioni in cui non è possibile o non si dovrebbe cercare di ottenere tale controllo. Poiché è gravemente immorale (e quasi certamente criminale) costringere le persone a fumare per scoprire se sviluppano il cancro, questo è un buon esempio di una situazione in cui non si dovrebbe davvero cercare di ottenere il controllo sperimentale. Ma ci sono anche altre ragioni. Anche tralasciando le questioni etiche, il nostro "esperimento sul fumo" presenta alcuni altri problemi. Ad esempio, quando ho suggerito di "costringere" metà delle persone a diventare fumatori, mi riferivo all'idea di *partire* da un campione di non fumatori e poi costringerli a diventare fumatori. Anche se questo sembra il tipo di progetto sperimentale ben congegnato e malvagio che piacerebbe ad uno scienziato pazzo, potrebbe non essere un modo molto valido per studiare l'effetto nel mondo reale. Supponiamo, ad esempio, che il fumo causi il cancro ai polmoni solo quando le persone seguono una dieta scorretta e supponiamo anche che le persone che fumano normalmente tendano ad avere una dieta scorretta. Tuttavia, poiché i "fumatori" del nostro esperimento non sono fumatori "naturali" (cioè abbiamo costretto i non fumatori a diventare fumatori, ma essi non hanno assunto tutte le altre caratteristiche normali della vita reale che i fumatori tendono ad avere), probabilmente seguono una dieta migliore. Pertanto, in questo esempio assurdo, non svilupperebbero il cancro ai polmoni e il nostro esperimento fallirebbe, perché viola la struttura del mondo "naturale" (il nome tecnico di questo fenomeno è risultato "artefatto").

Una distinzione che vale la pena fare tra due tipi di ricerca non sperimentale è la differenza tra **ricerca quasi sperimentale** e **casi studio**. L'esempio che ho discusso in precedenza, in cui volevamo esaminare l'incidenza del cancro ai polmoni tra fumatori e non fumatori senza cercare di controllare chi fuma e chi no, è un disegno quasi sperimentale. Si tratta cioè, dello stesso tipo di esperimento, ma senza controllare i predittori (IV). Possiamo comunque usare la statistica per analizzare i risultati, ma dobbiamo essere molto più cauti e prudenti.

L'approccio alternativo, i casi studio, mira a fornire una descrizione molto dettagliata di uno o pochi casi. In generale, non è possibile utilizzare la statistica per analizzare i risultati dei casi studio ed è solitamente molto difficile trarre conclusioni generali sulle "persone in generale" da pochi esempi isolati. Tuttavia, i casi studio sono molto utili in alcune situazioni. In primo luogo, ci sono situazioni in cui non si ha alcuna alternativa. La neuropsicologia presenta spesso questo problema. A volte, semplicemente non è possibile trovare molte persone con danni cerebrali in una specifica area del cervello, quindi l'unica cosa che si può fare è descrivere i casi che si hanno a disposizione nel modo più dettagliato ed accurato possibile. Tuttavia, i casi studio presentano anche alcuni vantaggi reali. Poiché non si hanno molte persone da studiare, è possibile investire molto tempo e impegno nel tentativo di comprendere i fattori specifici in gioco in ciascun caso. Si tratta di un'attività molto preziosa. Di conseguenza, i casi studio possono integrare gli approcci più orientati alla statistica che si vedono nei disegni sperimentali e quasi sperimentali. In questo libro non parleremo molto dei casi studio, che sono comunque strumenti molto preziosi!

## Valutare la validità di uno studio

Più di ogni altra cosa, uno scienziato vuole che la sua ricerca sia "valida". L'idea alla base della **validità** è molto semplice. Ci si può fidare dei risultati del proprio studio? Se la risposta è no, lo studio non è valido. Tuttavia, sebbene sia facile da affermare, in pratica è molto più difficile verificare la validità che verificare l'affidabilità. E, in tutta onestà, non esiste una nozione precisa e chiaramente concordata di cosa sia effettivamente la validità. In realtà, esistono molti tipi diversi di validità, ognuno dei quali solleva questioni specifiche. E non tutte le forme di validità sono rilevanti per tutti gli studi. Parlerò di cinque diversi tipi di validità:

- Validità interna.
- Validità esterna.
- Validità del costrutto.
- Validità apparente.
- Validità ecologica.

Innanzitutto, una breve guida su ciò che è importante in questo contesto. (1) La validità interna ed esterna sono le più importanti, poiché sono direttamente collegate alla questione fondamentale se lo studio funzionerà davvero. (2) La validità del costrutto si chiede se si sta misurando ciò che si pensa di misurare. (3) La validità apparente non è particolarmente importante, tranne nel caso in cui si dia molta importanza all'*apparenza*. (4) La validità ecologica è un caso speciale di validità apparente che corrisponde ad un tipo di apparenza a cui si potrebbe dare molta importanza.

### Validità interna

**La validità interna** si riferisce alla misura in cui è possibile trarre conclusioni corrette sulle relazioni causali tra le variabili. È chiamata "interna" perché si riferisce alle relazioni tra gli elementi "all'interno" dello studio. Vediamo come funziona con un semplice esempio. Mettiamo che ti interessi capire se studiare all'università ti aiuta a scrivere meglio. Per farlo, prendi un gruppo di studenti del primo anno, chiedi loro di scrivere un saggio di 1000 parole e conti quanti errori di ortografia e grammatica fanno. Poi trovi degli studenti del terzo anno, che ovviamente hanno studiato più a lungo all'università rispetto ai primi, e ripeti l'esercizio. Supponiamo che gli studenti del terzo anno commettano meno errori. Quindi concludi che l'istruzione universitaria migliora le capacità di scrittura. Giusto? Tranne che il grande problema di questo esperimento è che gli studenti del terzo anno sono più grandi e hanno più esperienza nella scrittura. Quindi è difficile sapere con certezza quale sia la relazione causale. Le persone più anziane scrivono meglio? O le persone che hanno più esperienza nella scrittura? O le persone che hanno ricevuto un'istruzione superiore? Quale delle precedenti è la vera causa della prestazione superiore degli studenti del terzo anno? L'età? L'esperienza? L'istruzione? Non è possibile dirlo. Questo è un esempio di mancanza di validità interna, perché il vostro studio non distingue correttamente le relazioni causali tra le diverse variabili.

### Validità esterna

**La validità esterna** si riferisce alla **generalizzabilità** o **applicabilità** dei risultati ottenuti. In altre parole, in che misura ci si aspetta di vedere nella "vita reale" lo stesso andamento dei risultati osservato nello studio. Per essere più precisi, qualsiasi studio condotto in psicologia comporterà una serie piuttosto specifica di domande o compiti, si svolgerà in un ambiente specifico e coinvolgerà partecipanti provenienti da un particolare sottogruppo (spesso, purtroppo, si tratta di studenti universitari!). Quindi, se i risultati non sono effettivamente generalizzabili o applicabili a persone e situazioni al di fuori di quelle studiate, allora si ha una mancanza di validità esterna.

Il tipico esempio di questo problema è il fatto che una percentuale molto elevata di studi di psicologia utilizza come partecipanti studenti universitari di psicologia. Ovviamente, però, i ricercatori non si interessano *solo* agli studenti di psicologia. Si interessano alle persone in generale. Detto questo, uno studio che utilizza solo studenti di psicologia come partecipanti comporta sempre il rischio di una mancanza di validità esterna. Cioè, se c'è qualcosa di "speciale" negli studenti di psicologia che li rende diversi dalla popolazione generale sotto alcuni aspetti rilevanti, allora potremmo iniziare a preoccuparci di una mancanza di validità esterna.

Detto questo, è di fondamentale importanza rendersi conto che uno studio che utilizza solo studenti di psicologia non ha necessariamente un problema di validità esterna. Ne parlerò di nuovo più avanti, ma è un errore così comune che lo menziono qui. La validità esterna di uno studio è compromessa dalla scelta della popolazione se (a) la popolazione da cui si campionano i partecipanti è molto ristretta (ad esempio, gli studenti di psicologia) e (b) la popolazione ristretta da cui si è campionato è sistematicamente diversa dalla popolazione generale sotto alcuni aspetti rilevanti per il *fenomeno psicologico che si intende studiare*. La parte in corsivo è quella che molte persone dimenticano. È vero che gli studenti universitari di psicologia differiscono dalla popolazione generale in molti modi, quindi uno studio che utilizza solo studenti di psicologia potrebbe avere problemi di validità esterna. Tuttavia, se tali differenze non sono molto rilevanti per il fenomeno che si sta studiando, non c'è nulla di cui preoccuparsi. Per rendere il concetto un po' più concreto, ecco due esempi estremi:

- Volete misurare "l'atteggiamento del grande pubblico nei confronti della psicoterapia", ma tutti i vostri partecipanti sono studenti di psicologia. Questo studio avrebbe quasi certamente un problema di validità esterna.
- Volete misurare l'efficacia di un'illusione ottica e i vostri partecipanti sono tutti studenti di psicologia. È improbabile che questo studio abbia un problema di validità esterna.

Dopo aver dedicato gli ultimi due paragrafi alla scelta dei partecipanti, poiché si tratta di una questione importante che tendenzialmente preoccupa tutti, vale la pena ricordare che la validità esterna è un concetto più ampio. Di seguito sono riportati altri esempi di elementi che potrebbero minacciare la validità esterna, a seconda del tipo di studio che stai conducendo:

- Le persone potrebbero rispondere ad un "questionario di psicologia" in modo non veritiero rispetto a come si comporterebbero nella vita reale.
- Un esperimento di laboratorio su (ad esempio) "l'apprendimento umano" ha una struttura diversa dai problemi di apprendimento che le persone affrontano nella vita reale.

### Validità del costrutto

**La validità del costrutto** consiste fondamentalmente nel verificare se si sta misurando ciò che si desidera misurare. Una misurazione ha una buona validità del costrutto se misura effettivamente il costrutto teorico corretto, e una cattiva validità del costrutto se non lo fa. Per fare un esempio molto semplice (anche se ridicolo), supponiamo che io stia cercando di indagare sulla percentuale di studenti universitari che imbrogliano durante gli esami. Il modo in cui cerco di misurarlo è chiedere agli studenti che imbrogliano di alzarsi in piedi nell'aula magna in modo da poterli contare. Quando lo faccio con una classe di 300 studenti, nessuno dichiara di essere un imbroglione. Ne deduco quindi che la percentuale di imbroglioni nella mia classe è pari allo 0%. Chiaramente questo è un po' ridicolo. Ma il punto qui non è che si tratti di un esempio metodologico molto significativo, quanto piuttosto quello di spiegare cosa sia la validità del costrutto. Il problema della mia misurazione è che, mentre sto cercando di misurare "la percentuale di persone che imbrogliano", in realtà sto misurando "la percentuale di persone abbastanza stupide da ammettere di imbrogliare, o abbastanza testarde da fingere di farlo". Ovviamente, non sono la stessa cosa! Quindi il mio studio è sbagliato, perché la mia misurazione ha una validità del costrutto molto scarsa.

### Validità apparente

**La validità apparente** si riferisce semplicemente al fatto che una misura "sembra" fare ciò che dovrebbe fare, niente di più. Se progetto un test di intelligenza e le persone lo esaminano e dicono "no, quel test non misura l’intelligenza", allora la misura manca di validità apparente. È semplice. Ovviamente, la validità apparente non è molto importante da un punto di vista puramente scientifico. Dopo tutto, ciò che ci interessa è se la misura *effettivamente* fa ciò che dovrebbe fare, non se *sembra* fare ciò che dovrebbe fare. Di conseguenza, in genere non ci interessa molto la validità apparente. Detto questo, il concetto di validità apparente ha tre utili scopi pragmatici:

- A volte, uno scienziato esperto avrà la "sensazione" che una particolare misura non funzionerà. Anche se questo tipo di sensazioni non ha un valore probatorio rigoroso, spesso vale la pena prestare loro attenzione. Poiché spesso le persone hanno conoscenze che non riescono a verbalizzare, potrebbe esserci qualcosa di cui preoccuparsi anche se non si riesce a spiegare il perché. In altre parole, quando qualcuno di cui ti fidi critica la validità apparente del tuo studio, vale la pena dedicare del tempo a riflettere più attentamente sul tuo progetto per vedere se riesci a trovare dei motivi per cui potrebbe andare storto. Intendiamoci, se non trovi alcun motivo di preoccupazione, probabilmente non dovresti preoccuparti. Dopotutto, la validità apparente non ha molta importanza.
- Spesso (molto spesso), anche persone completamente disinformate avranno la "sensazione" che la vostra ricerca sia scadente. E la criticheranno su Internet o altrove. Ad un esame più attento, potreste notare che queste critiche si concentrano esclusivamente sull'aspetto dello studio, ma non su aspetti più profondi. Il concetto di validità apparente è utile per spiegare con delicatezza alle persone che devono sostanziare ulteriormente le loro argomentazioni.
- Ampliando l'ultimo punto, se le opinioni di persone non esperte sono fondamentali (ad esempio, questo è spesso il caso della ricerca applicata, in cui si vuole effettivamente convincere i responsabili politici di qualcosa), allora è necessario prestare attenzione alla validità apparente. Semplicemente perché, che vi piaccia o no, molte persone useranno la validità apparente come proxy della validità reale. Se volete che il governo modifichi una legge sulla base di motivi psicologici scientifici, non importa quanto siano "realmente" validi i vostri studi. Se mancano di validità apparente, scoprirete che i politici vi ignoreranno. Naturalmente, è un po' ingiusto che la politica dipenda spesso più dall'apparenza che dai fatti, ma è così che vanno le cose.

### Validità ecologica

**La validità ecologica** è un concetto diverso di validità, simile alla validità esterna, ma meno importante. L'idea è che, per essere ecologicamente valido, l'intero setup dello studio dovrebbe avvicinarsi il più possibile allo scenario reale oggetto di indagine. In un certo senso, la validità ecologica è una sorta di validità apparente. Si riferisce principalmente al fatto che lo studio "sembri" corretto, ma con un po' più di rigore. Per essere ecologicamente valido, lo studio deve sembrare corretto in modo abbastanza specifico. L'idea alla base è l'intuizione che uno studio ecologicamente valido abbia maggiori probabilità di essere esternamente valido. Non è una garanzia, ovviamente. Ma il bello della validità ecologica è che è molto più facile verificare se uno studio è ecologicamente valido piuttosto che verificare se uno studio è esternamente valido. Un semplice esempio potrebbe essere quello degli studi sull'identificazione dei testimoni oculari. La maggior parte di questi studi tende ad essere condotta in ambito universitario, spesso con una serie piuttosto semplice di volti da guardare, piuttosto che con un confronto all'americana. Il tempo che intercorre tra la visione del "criminale" e la richiesta di identificare il sospetto nella fila di persone è solitamente più breve. Il "reato" non è reale, quindi non c’è possibilità che il testimone si spaventi, e non sono presenti agenti di polizia, quindi non c’è la possibilità che si senta sotto pressione. Tutto ciò significa che lo studio manca sicuramente di validità ecologica. Potrebbe (ma non necessariamente) significare che manca anche di validità esterna.

## Fattori di confondimento, artefatti e altre minacce alla validità

Se consideriamo la questione della validità in modo più generale, le due maggiori preoccupazioni che abbiamo sono i *fattori di confondimento* e gli *artefatti*. Questi due concetti sono definiti nel dettaglio di seguito:

-   **Fattore di confondimento:** un fattore di confondimento è una variabile aggiuntiva, spesso non misurata[^02-a-brief-introduction-to-research-design-5], che risulta essere correlata sia ai predittori che all'outcome. L'esistenza di fattori di confondimento minaccia la validità interna dello studio perché non è possibile stabilire se il predittore causi il risultato o se sia invece la variabile di confondimento a causarlo.
-   **Artefatto:** un risultato è detto "artefatto" se vale solo nella situazione speciale che si è verificata nel corso dello studio. La possibilità che il risultato sia un artefatto minaccia la validità esterna, perché aumenta la possibilità che non sia possibile generalizzare o applicare i risultati alla popolazione reale di interesse.

[^02-a-brief-introduction-to-research-design-5]: Il motivo per cui dico che non è misurato è che, se lo avete misurato, potete usare alcuni sofisticati trucchi statistici per gestire il fattore di confondimento. A causa dell'esistenza di queste soluzioni statistiche al problema dei fattori di confondimento, spesso ci riferiamo ad un fattore di confondimento che abbiamo misurato e gestito come una covariata. Affrontare le covariate è un argomento più avanzato, ma ho pensato di menzionarlo di sfuggita poiché è rassicurante almeno sapere che questa possibilità esiste.

Come regola generale, i fattori di confondimento sono una preoccupazione maggiore per gli studi non sperimentali, proprio perché non sono veri e propri esperimenti. Per definizione, si lasciano molte cose incontrollate, quindi c'è un ampio margine per la presenza di fattori di confondimento nello studio. La ricerca sperimentale tende ad essere molto meno vulnerabile ai fattori di confondimento. Maggiore è il controllo su ciò che accade durante lo studio, maggiore è la possibilità di impedire che i fattori di confondimento influenzino i risultati. Con l'assegnazione casuale, ad esempio, i fattori di confondimento sono distribuiti in modo casuale e uniforme tra i diversi gruppi.

Tuttavia, ci sono sempre compromessi e quando iniziamo a pensare agli artefatti piuttosto che ai fattori di confondimento, la situazione si ribalta completamente. Nella maggior parte dei casi, i risultati artefatti tendono a essere più preoccupanti per gli studi sperimentali che per quelli non sperimentali. Per capirlo, è utile rendersi conto che il motivo per cui molti studi sono non sperimentali è proprio perché ciò che il ricercatore sta cercando di fare è esaminare il comportamento umano in un contesto più naturale. Lavorando in un contesto più reale si perde il controllo sperimentale (rendendosi vulnerabili ai fattori di confondimento), ma poiché si tende a studiare la psicologia umana "in natura", si riducono le possibilità di ottenere un risultato artefatto. O, per dirla in altro modo, quando si toglie la psicologia dal suo contesto naturale e la si porta in laboratorio (cosa che di solito dobbiamo fare per ottenere il nostro controllo sperimentale), si corre sempre il rischio di studiare accidentalmente qualcosa di diverso da ciò che si voleva studiare.

Attenzione però. Quanto sopra è solo una indicazione di massima. È assolutamente possibile avere fattori di confondimento in un esperimento e ottenere risultati artefatti con studi non sperimentali. Ciò può accadere per una serie di motivi, non ultimo l'errore dello sperimentatore o del ricercatore. In pratica, è davvero difficile pensare a tutto in anticipo e anche i ricercatori più bravi commettono errori.

Sebbene in un certo senso quasi tutte le minacce alla validità possano essere caratterizzate come fattori di confondimento o artefatti, si tratta di concetti piuttosto vaghi. Diamo quindi un'occhiata ad alcuni degli esempi più comuni.

### Effetti storici

Gli **effetti storici** si riferiscono alla possibilità che durante lo studio si verifichino eventi specifici che potrebbero influenzare la misurazione dei risultati. Ad esempio, potrebbe verificarsi qualcosa tra un pre-test e un post-test. Oppure tra il test del partecipante 23 e quello del partecipante 24. In alternativa, potrebbe essere che tu stia esaminando un documento di uno studio più vecchio che era perfettamente valido all'epoca, ma da allora il mondo è cambiato così tanto che le conclusioni non sono più affidabili. Esempi di cose che potrebbero essere considerate effetti storici sono:

-   Ti interessa sapere come le persone considerano il rischio e l'incertezza. Hai iniziato la raccolta dei dati nel dicembre 2010. Ma trovare i partecipanti e raccogliere i dati richiede tempo, per cui nel febbraio 2011 stai ancora cercando nuove persone. Sfortunatamente per te (e ancora più sfortunatamente per altri), nel gennaio 2011 si sono verificate le inondazioni nel Queensland che hanno causato danni per miliardi di dollari e ucciso molte persone. Non c'è da stupirsi che le persone testate nel febbraio 2011 esprimano opinioni molto diverse sulla gestione del rischio rispetto a quelle testate nel dicembre 2010. Quali di queste (se ce ne sono) riflettono le "vere" opinioni dei partecipanti? Penso che la risposta sia probabilmente entrambe. Le inondazioni nel Queensland hanno davvero cambiato le opinioni del pubblico australiano, anche se forse solo temporaneamente. La cosa fondamentale qui è che la "storia" delle persone sottoposte al test a febbraio è molto diversa da quella delle persone sottoposte al test a dicembre.

-   Stai testando gli effetti psicologici di un nuovo farmaco ansiolitico. Quindi quello che fai è misurare l'ansia prima di somministrare il farmaco (ad esempio, tramite auto-valutazione e misurazioni fisiologiche). Poi somministri il farmaco e successivamente effettui le stesse misurazioni. Nel frattempo, però, poiché il tuo laboratorio si trova a Los Angeles, si verifica un terremoto che aumenta l'ansia dei partecipanti.

### Effetti di maturazione

Come per gli effetti storici, gli **effetti di maturazione** riguardano fondamentalmente il cambiamento nel tempo. Tuttavia, gli effetti di maturazione non sono una risposta a eventi specifici. Piuttosto, sono legati al modo in cui le persone cambiano da sole nel tempo. Invecchiamo, ci stanchiamo, ci annoiamo, ecc. Alcuni esempi di effetti di maturazione sono:

-   Quando si fa ricerca in psicologia dello sviluppo, è necessario essere consapevoli che i bambini crescono molto rapidamente. Supponiamo quindi di voler verificare se un determinato accorgimento didattico aiuti ad ampliare il vocabolario dei bambini di 3 anni. Una cosa da tenere presente è che il vocabolario dei bambini di quell'età cresce a un ritmo incredibile (diverse parole al giorno) in modo del tutto autonomo. Se si progetta lo studio senza tenere conto di questo effetto di maturazione, non sarà possibile stabilire se l'accorgimento didattico funziona.
-   Quando si conduce un esperimento molto lungo in laboratorio (ad esempio, qualcosa che dura tre ore), è molto probabile che le persone inizino ad annoiarsi e ad affaticarsi e che questo effetto di maturazione causi un calo delle prestazioni indipendentemente da qualsiasi altra cosa accada nell'esperimento.

### Effetti dei test ripetuti

Un tipo importante di effetto storico è l'effetto dei **test ripetuti**. Supponiamo che io voglia effettuare due misurazioni di un costrutto psicologico (ad esempio, l'ansia). Una cosa che potrebbe preoccuparmi è se la prima misurazione abbia un effetto sulla seconda. In altre parole, si tratta di un effetto storico in cui l'*evento* che influenza la seconda misurazione è la prima misurazione stessa! Questo non è affatto raro. Alcuni esempi includono:

-   Apprendimento e pratica: ad esempio, l'*intelligenza* al momento 2 potrebbe sembrare aumentata rispetto al momento 1 perché i partecipanti hanno imparato le regole generali su come risolvere le domande "in stile test di intelligenza" durante la prima sessione di test.
-   Familiarità con la situazione di test: ad esempio, se le persone sono nervose al momento 1, questo potrebbe far diminuire le prestazioni. Ma dopo aver superato la prima sessione di test potrebbero calmarsi molto proprio perché hanno visto come si svolge il test.
-   Cambiamenti ausiliari causati dal test: ad esempio, se un questionario che valuta l'umore è noioso, allora la valutazione dell'umore al momento della misurazione 2 sarà più probabilmente "noiosa" proprio a causa della misurazione noiosa effettuata al momento 1.

### Il bias di selezione

**Il bias di selezione** è un termine piuttosto ampio. Supponiamo che stiate conducendo un esperimento con due gruppi di partecipanti, ciascuno dei quali riceve un "trattamento" diverso, e che vogliate verificare se i diversi trattamenti portano a risultati diversi. Supponiamo però che, nonostante i vostri migliori sforzi, vi ritroviate con uno squilibrio di genere tra i gruppi (ad esempio, il gruppo A ha l'80% di donne e il gruppo B ha il 50% di donne). Potrebbe sembrare che una cosa del genere non possa mai accadere, ma, credetemi, può succedere. Questo è un esempio di bias di selezione, in cui le persone "selezionate" nei due gruppi hanno caratteristiche diverse. Se una di queste caratteristiche si rivela rilevante (ad esempio, il vostro trattamento funziona meglio sulle donne che sugli uomini), allora siete in guai seri.

### Attrito differenziale

Quando si riflette sugli effetti dell'attrito, può essere utile distinguere tra due diverse tipologie. La prima è l'**attrito omogeneo**, in cui l'effetto dell'attrito è lo stesso per tutti i gruppi, i trattamenti o le condizioni. Nell'esempio che ho fornito sopra, l'attrito sarebbe omogeneo se (e solo se) i partecipanti che si annoiano facilmente abbandonassero tutte le condizioni del mio esperimento con la stessa frequenza. In generale, l'effetto principale dell'attrito omogeneo è probabilmente quello di rendere il campione non rappresentativo. Di conseguenza, la preoccupazione maggiore è che la generalizzabilità dei risultati diminuisca. In altre parole, si perde la validità esterna.

Il secondo tipo di abbandono è l'**abbandono eterogeneo**, in cui l'effetto dell'abbandono è diverso per i diversi gruppi. Più spesso chiamato **abbandono differenziale**, si tratta di un tipo di distorsione di selezione causata dallo studio stesso. Supponiamo che, per la prima volta nella storia della psicologia, riesca a trovare un campione di persone perfettamente equilibrato e rappresentativo. Comincio a condurre il "lunghissimo e noioso esperimento di Dani" sul mio campione perfetto, ma poi, poiché il mio studio è incredibilmente lungo e noioso, molte persone iniziano ad abbandonarlo. Non posso impedirlo. I partecipanti hanno assolutamente il diritto di interrompere qualsiasi esperimento, in qualsiasi momento, per qualsiasi motivo lo ritengano opportuno, e come ricercatori abbiamo l'obbligo morale (e professionale) di ricordare alle persone che hanno questo diritto. Supponiamo quindi che "l'esperimento incredibilmente lungo e noioso di Dani" abbia un tasso di abbandono molto alto. Quali sono le probabilità che questo abbandono sia casuale? Risposta: zero. Quasi certamente le persone che rimangono sono più coscienziose, più tolleranti alla noia, ecc. rispetto a quelle che abbandonano. Nella misura in cui (ad esempio) la coscienziosità è rilevante per il fenomeno psicologico che mi interessa, questo abbandono può diminuire la validità dei miei risultati.

Ecco un altro esempio. Supponiamo che io progetti il mio esperimento con due condizioni. Nella condizione "trattamento", lo sperimentatore insulta il partecipante e poi gli sottopone un questionario progettato per misurare l'obbedienza. Nella condizione "controllo", lo sperimentatore fa un po' di chiacchiere inutili e poi sottopone il questionario. Tralasciando i meriti scientifici discutibili e la dubbia etica di uno studio del genere, pensiamo a cosa potrebbe andare storto in questo caso. Come regola generale, quando qualcuno mi insulta tendo a diventare molto meno collaborativo. Quindi, c'è una buona probabilità che molte più persone abbandonino la condizione di trattamento rispetto alla condizione di controllo. E questo abbandono non sarà casuale. Le persone più propense ad abbandonare sarebbero probabilmente quelle che non danno molta importanza alla necessità di partecipare obbedientemente all'esperimento. Poiché le persone più testarde e disobbedienti hanno tutte lasciato il gruppo di trattamento ma non il gruppo di controllo, abbiamo introdotto un fattore di confondimento: le persone che hanno effettivamente compilato il questionario nel gruppo di trattamento erano già più propense a essere diligenti e obbedienti rispetto alle persone del gruppo di controllo. In breve, in questo studio insultare le persone non le rende più obbedienti. Fa sì che le persone più disobbedienti abbandonino l'esperimento! La validità interna di questo esperimento è completamente compromessa.

### Distorsione da mancata risposta

**La distorsione da mancata risposta** è strettamente correlata alla distorsione da selezione e all'attrito differenziale. La versione più semplice del problema è la seguente. Si invia un sondaggio a 1000 persone, ma solo 300 di loro rispondono. Le 300 persone che hanno risposto non sono quasi certamente un sottocampione casuale. Le persone che rispondono ai sondaggi sono sistematicamente diverse da quelle che non lo fanno. Ciò introduce un problema quando si cerca di generalizzare da quelle 300 persone che hanno risposto alla totalità della popolazione, poiché ora si ha un campione decisamente non casuale. La questione del bias di non risposta è però più generale. Tra le (diciamo) 300 persone che hanno risposto al sondaggio, potreste scoprire che non tutti hanno risposto a tutte le domande. Se (ad esempio) 80 persone hanno scelto di non rispondere a una delle domande, questo introduce dei problemi? Come sempre, la risposta è forse. Se la domanda a cui non è stata data risposta si trovava nell'ultima pagina del questionario e quegli 80 sondaggi sono stati restituiti senza l'ultima pagina, è probabile che i dati mancanti non siano un grosso problema; probabilmente le pagine sono semplicemente cadute. Tuttavia, se la domanda a cui 80 persone non hanno risposto era la domanda più controversa o invadente del questionario, allora quasi certamente c'è un problema. In sostanza, quello che stai affrontando qui è il cosiddetto problema dei **dati mancanti**. Se i dati mancanti sono stati "persi" in modo casuale, allora non è un grosso problema. Se mancano in modo sistematico, allora può essere un grosso problema.

### Regressione verso la media

**La regressione verso la media** si riferisce a qualsiasi situazione in cui si selezionano dati basati su un valore estremo di una determinata misura. Poiché la variabile presenta una variazione naturale, è quasi certo che quando si effettua una misurazione successiva, questa sarà meno estrema della prima, per puro caso.

Ecco un esempio. Supponiamo che mi interessi sapere se l'insegnamento della psicologia abbia un effetto negativo sui ragazzi molto intelligenti. Per farlo, individuo i 20 studenti di Psicologia I con i voti migliori alle superiori e osservo i loro risultati all'università. Emerge che stanno andando molto meglio della media, ma non sono i primi della classe all'università, anche se lo erano alle superiori. Cosa sta succedendo? Il primo pensiero spontaneo è quello di pensare che le lezioni di psicologia abbiano un effetto negativo su questi studenti. Tuttavia, anche se questa potrebbe essere una spiegazione plausibile, è più probabile che si tratti di un esempio di "regressione verso la media" Per capire come funziona, riflettiamo un attimo su cosa serve per ottenere il voto più alto in una classe, indipendentemente dal fatto che si tratti di una classe delle scuole superiori o dell'università. Quando si ha una classe numerosa, ci saranno molte persone particolarmente intelligenti iscritte. Per ottenere il voto più alto bisogna essere molto intelligenti, lavorare sodo e avere un po' di fortuna. L'esame deve porre le domande giuste per le tue capacità specifiche e devi evitare di commettere errori stupidi (capita a tutti a volte) nel rispondere. Il punto è che, mentre l'intelligenza e il duro lavoro sono trasferibili da una classe all'altra, la fortuna no. Le persone che hanno avuto fortuna al liceo non saranno le stesse che avranno fortuna all'università. Questa è la definizione stessa di "fortuna". La conseguenza di ciò è che quando si selezionano persone con valori estremi in una misura (i primi 20 studenti), si selezionano in base al duro lavoro, alle capacità e alla fortuna. Ma poiché la fortuna non si trasferisce alla seconda misura (solo le capacità e il lavoro), ci si aspetta che queste persone scendano un po' quando vengono misurate una seconda volta (all'università). Quindi i loro punteggi scendono leggermente, avvicinandosi a quelli di tutti gli altri. Questo è il ritorno verso la media.

Il ritorno verso la media è incredibilmente comune. Ad esempio, se due persone molto alte hanno figli, questi tenderanno ad essere più alti della media, ma non alti come i genitori. Il contrario accade con i genitori molto bassi. Due genitori molto bassi tenderanno ad avere figli bassi, ma comunque questi bambini tenderanno ad essere più alti dei genitori. Può anche essere estremamente difficile da notare. Ad esempio, alcuni studi hanno suggerito che le persone imparano meglio dai feedback negativi che da quelli positivi. Tuttavia, il modo in cui si è cercato di dimostrarlo è stato quello di dare alle persone un rinforzo positivo ogni volta che facevano bene e un rinforzo negativo quando facevano male. E quello che si vede è che dopo il rinforzo positivo le persone tendevano a fare peggio, ma dopo il rinforzo negativo tendevano a fare meglio. Ma notate che qui c'è un bias di selezione! Quando le persone ottengono ottimi risultati, si selezionano valori "alti" e quindi ci si dovrebbe aspettare, a causa della regressione verso la media, che le prestazioni nella prova successiva siano peggiori, indipendentemente dal fatto che venga dato un rinforzo. Allo stesso modo, dopo una prova negativa, le persone tenderanno a migliorare da sole. L’apparente superiorità del feedback negativo è un artefatto causato dalla regressione verso la media (vedi @Kahneman1973, per la discussione).

### Distorsione dello sperimentatore

**La distorsione dello sperimentatore** può presentarsi in diverse forme. L'idea di base è che lo sperimentatore, nonostante le migliori intenzioni, può finire accidentalmente per influenzare i risultati dell'esperimento comunicando in modo subdolo la "risposta giusta" o il "comportamento desiderato" ai partecipanti. In genere, ciò si verifica perché lo sperimentatore possiede conoscenze particolari che il partecipante non ha, ad esempio la risposta giusta alle domande poste o la conoscenza del comportamento previsto nelle condizioni in cui si trova il partecipante. L'esempio classico di questo fenomeno è il caso di studio di "Clever Hans", che risale al 1907 [@Pfungst1911]. Clever Hans era un cavallo che apparentemente era in grado di leggere, contare e compiere altre imprese di intelligenza simili a quelle umane. Dopo che Clever Hans divenne famoso, gli psicologi iniziarono a esaminare più da vicino il suo comportamento. Si scoprì che, com'era prevedibile, Hans non sapeva fare matematica. Piuttosto, Hans rispondeva agli osservatori umani che lo circondavano, perché gli esseri umani sapevano contare e il cavallo aveva imparato a modificare il proprio comportamento quando le persone cambiavano il loro.

La soluzione al problema del bias dello sperimentatore è quella di condurre studi in doppio cieco, in cui né lo sperimentatore né il partecipante sanno in quale condizione si trova il partecipante o quale sia il comportamento desiderato. Questa è un'ottima soluzione al problema, ma è importante riconoscere che non è del tutto ottimale ed è difficile da realizzare alla perfezione. Ad esempio, il modo più ovvio per cercare di costruire uno studio in doppio cieco è quello di affidarne la conduzione a uno dei miei studenti di dottorato (uno che non sa nulla dell'esperimento). Potrebbe sembrare sufficiente. L'unica persona (io) che conosce tutti i dettagli (ad esempio, le risposte corrette alle domande, l'assegnazione dei partecipanti alle condizioni) non ha alcuna interazione con i partecipanti, mentre la persona che parla con loro (il dottorando) non sa nulla. Tranne che, in realtà, quest'ultima parte è molto improbabile. Affinché lo studente di dottorato possa condurre lo studio in modo efficace, deve essere stato informato da me, il ricercatore. E, come spesso accade, lo studente di dottorato mi conosce e sa qualcosa delle mie convinzioni generali sulle persone e sulla psicologia (ad esempio, tendo a pensare che gli esseri umani siano molto più intelligenti di quanto gli psicologi credano). Di conseguenza, è quasi impossibile per lo sperimentatore evitare di sapere qualcosa delle mie aspettative. E anche una minima conoscenza può avere un effetto. Supponiamo che lo sperimentatore comunichi accidentalmente il fatto che ci si aspetta che i partecipanti ottengano buoni risultati in questo compito. Beh, esiste una cosa chiamata "effetto Pigmalione", secondo cui se ci si aspetta grandi cose dalle persone, queste tenderanno a dimostrarsi all'altezza della situazione. Ma se ci si aspetta che falliscano, allora falliranno. In altre parole, le aspettative diventano una profezia che si autoavvera.

### Effetti della domanda e reattività

Quando si parla di pregiudizi dello sperimentatore, la preoccupazione è che le conoscenze o i desideri dello sperimentatore relativi all'esperimento vengano comunicati ai partecipanti e che questi possano modificare il comportamento delle persone [@Rosenthal1966]. Tuttavia, anche se si riesce a impedire che ciò accada, è quasi impossibile impedire alle persone di sapere che stanno partecipando a uno studio psicologico. E il semplice fatto di sapere che qualcuno ti sta osservando o studiando può avere un effetto piuttosto significativo sul comportamento. Questo fenomeno è generalmente indicato come **reattività** o **effetti della domanda**. L'idea di base è riassunta dall'effetto Hawthorne: le persone modificano le loro prestazioni a causa dell'attenzione che lo studio concentra su di loro. L'effetto prende il nome da uno studio condotto nella fabbrica "Hawthorne Works" alla periferia di Chicago (vedi @Adair1984). Questo studio, risalente agli anni '20, esaminava gli effetti dell'illuminazione della fabbrica sulla produttività dei lavoratori. Ma, cosa importante, il cambiamento nel comportamento dei lavoratori avvenne perché i lavoratori sapevano di essere studiati, piuttosto che per qualsiasi effetto dell'illuminazione della fabbrica.

Per essere un po' più specifici su alcuni dei modi in cui il semplice fatto di partecipare a uno studio può cambiare il comportamento delle persone, è utile pensare come uno psicologo sociale e osservare alcuni dei ruoli che le persone potrebbero assumere durante un esperimento, ma che potrebbero non assumere se gli eventi corrispondenti si verificassero nel mondo reale:

- Il *buon partecipante* cerca di essere troppo disponibile nei confronti del ricercatore. Cerca di capire le ipotesi dello sperimentatore e di confermarle.
- Il *partecipante negativo* fa esattamente l'opposto del partecipante positivo. Cerca di interrompere o distruggere lo studio o l'ipotesi in qualche modo.
- Il *partecipante fedele* è innaturalmente obbediente. Cerca di seguire perfettamente le istruzioni, indipendentemente da ciò che potrebbe essere accaduto in un contesto più realistico.
- Il *partecipante apprensivo* si innervosisce all'idea di essere testato o studiato, al punto che il suo comportamento diventa altamente innaturale o eccessivamente socialmente desiderabile.

### Effetti placebo

L'**effetto placebo** è un tipo specifico di effetto domanda che desta molta preoccupazione. Si riferisce alla situazione in cui il semplice fatto di essere trattati provoca un miglioramento dei risultati. L'esempio classico proviene dagli studi clinici. Se si somministra alle persone un farmaco chimicamente inerte e si dice loro che è una cura per una malattia, tenderanno a migliorare più rapidamente rispetto alle persone che non vengono trattate affatto. In altre parole, è la convinzione delle persone di essere in cura che determina il miglioramento dei risultati, non il farmaco.

Tuttavia, l'opionione comune in medicina è che i veri effetti placebo sono piuttosto rari e che la maggior parte di ciò che in precedenza era considerato effetto placebo è in realtà una combinazione di guarigione naturale (alcune persone migliorano semplicemente da sole), regressione verso la media e altre peculiarità del disegno dello studio. Di interesse per la psicologia è il fatto che la prova più forte di almeno un certo effetto placebo si trova nei risultati auto-riferiti, in particolare nel trattamento del dolore [@hrobjartsson2010].

### Effetti della situazione, della misurazione e della sottopopolazione

Per certi versi, questi termini sono un termine generico che indica "tutte le altre minacce alla validità esterna". Si riferiscono al fatto che la scelta della sottopopolazione da cui attingere i partecipanti, il luogo, i tempi e le modalità di svolgimento dello studio (compreso chi raccoglie i dati) e gli strumenti utilizzati per effettuare le misurazioni potrebbero tutti influenzare i risultati. Nello specifico, la preoccupazione è che questi fattori possano influenzare i risultati in modo tale da non poterli generalizzare ad una gamma più ampia di persone, luoghi e misure.

### Frode, inganno e autoinganno

> *È difficile far capire qualcosa a un uomo quando il suo stipendio dipende dal non capirlo.*\
> -- Upton Sinclair

C'è un'ultima cosa che ritengo opportuno menzionare. Leggendo ciò che i libri di testo spesso dicono sulla valutazione della validità di uno studio, non ho potuto fare a meno di notare che sembrano dare per scontato che il ricercatore sia onesto. Trovo questo presupposto esilarante. Sebbene la stragrande maggioranza degli scienziati sia onesta, almeno secondo la mia esperienza, alcuni non lo sono.[^02-a-brief-introduction-to-research-design-6] Non solo, come ho detto prima, gli scienziati non sono immuni dal pregiudizio delle convinzioni. È facile per un ricercatore finire per ingannare se stesso credendo in qualcosa di sbagliato, e questo può portarlo a condurre ricerche viziate da sottili errori e poi a nascondere tali errori quando le scrive. Quindi è necessario considerare non solo la possibilità (probabilmente improbabile) di una frode vera e propria, ma anche la possibilità (probabilmente abbastanza comune) che la ricerca sia involontariamente "distorta". Ho consultato alcuni libri di testo standard e non ho trovato molte discussioni su questo problema, quindi ecco il mio tentativo di elencare alcuni modi in cui queste questioni possono sorgere:

[^02-a-brief-introduction-to-research-design-6]: Alcuni potrebbero obiettare che se non sei onesto allora non sei un vero scienziato. Il che in parte è vero, ma è anche ingannevole (vedi il paradosso del "vero scozzese"). Il fatto è che ci sono molte persone che sono impiegate apparentemente come scienziati e il cui lavoro ha tutte le caratteristiche della scienza, ma che sono palesemente fraudolente. Fingere che non esistano dicendo che non sono scienziati è solo un modo contorto di vedere le cose.

-   **Falsificazione dei dati**. A volte, le persone semplicemente inventano i dati. Questo avviene talvolta con "buone" intenzioni. Ad esempio, il ricercatore ritiene che i dati falsificati riflettano la verità e possano effettivamente rappresentare versioni "leggermente ripulite" dei dati reali. In altre occasioni, la frode è deliberata e dolosa. Alcuni esempi di alto profilo in cui è stata denunciata o dimostrata la falsificazione dei dati includono Cyril Burt (uno psicologo che si ritiene abbia falsificato alcuni dei suoi dati), Andrew Wakefield (accusato di aver falsificato i suoi dati che collegavano il vaccino MMR all'autismo) e Hwang Woo-suk (che ha falsificato molti dei suoi dati sulla ricerca sulle cellule staminali).
-   **Bufale**. Le bufale hanno molte somiglianze con la falsificazione dei dati, ma differiscono per lo scopo perseguito. Una bufala è spesso uno scherzo e molte di esse sono destinate a essere (alla fine) scoperte. Spesso lo scopo di una bufala è screditare qualcuno o un determinato settore. Nel corso degli anni si sono verificati diversi casi noti di bufale scientifiche (ad esempio, l'uomo di Piltdown) e alcuni erano tentativi deliberati di screditare particolari campi di ricerca (ad esempio, il caso Sokal).
-   **Travisamento dei dati**. Sebbene siano le frodi a fare notizia, secondo la mia esperienza è molto più comune vedere dati travisati. Quando dico questo non mi riferisco agli errori dei giornali (che commettono quasi sempre). Mi riferisco al fatto che spesso i dati non dicono effettivamente ciò che i ricercatori pensano che dicano. La mia ipotesi è che, quasi sempre, questo non sia il risultato di malafede, ma sia invece dovuto a una mancanza di sofisticatezza nell'analisi dei dati. Ad esempio, ripensate all'esempio del paradosso di Simpson che ho discusso all'inizio di questo libro. È molto comune vedere persone che presentano dati "aggregati" di qualche tipo e, a volte, quando si approfondisce e si trovano i dati grezzi, si scopre che i dati aggregati raccontano una storia diversa dai dati disaggregati. Oppure, si potrebbe scoprire che alcuni aspetti dei dati vengono nascosti perché raccontano una storia scomoda (ad esempio, il ricercatore potrebbe scegliere di non fare riferimento a una particolare variabile). Ci sono molte varianti su questo tema, molte delle quali sono difficili da individuare.
-   **Studio "mal progettato"**. Ok, questo è un caso delicato. In sostanza, il problema è che un ricercatore progetta uno studio che presenta dei difetti intrinseci e tali difetti non vengono mai segnalati nell'articolo. I dati riportati sono reali e analizzati correttamente, ma provengono da uno studio che in realtà è stato condotto in modo errato. Il ricercatore vuole davvero trovare un particolare effetto e quindi lo studio è impostato in modo tale da rendere "facile" osservare (in modo artificiale) tale effetto. Un modo subdolo per farlo, nel caso in cui vi sentiate tentati di cimentarvi in una piccola frode, è quello di progettare un esperimento in cui sia ovvio per i partecipanti cosa "dovrebbero" fare, e poi lasciare che la reattività faccia il suo lavoro. Se volete, potete aggiungere tutti gli elementi tipici di un esperimento in doppio cieco, ma non farà alcuna differenza, poiché i materiali dello studio stessi stanno già suggerendo ai partecipanti cosa volete che facciano. Quando scriverete i risultati, la frode non sarà evidente al lettore. Ciò che è ovvio per i partecipanti quando si trovano nel contesto sperimentale non è sempre ovvio per chi legge l'articolo. Naturalmente, il modo in cui ho descritto la cosa fa sembrare che si tratti sempre di una frode. Probabilmente ci sono casi in cui questo viene fatto deliberatamente, ma in base alla mia esperienza è più preoccupante il caso di progettazione errata non intenzionale. Il ricercatore è convinto e quindi lo studio finisce per avere un difetto intrinseco, che poi magicamente scompare quando lo studio viene redatto per la pubblicazione.
-   **Data mining e ipotesi post hoc**. Un altro modo in cui gli autori di uno studio possono più o meno travisare i dati è quello di ricorrere al cosiddetto "data mining" (vedi Gelman e Loken 2014, per una discussione più ampia su questo argomento nell'ambito del "giardino dei sentieri che si biforcano" nell'analisi statistica). Come vedremo più avanti, se si continua a cercare di analizzare i dati in molti modi diversi, alla fine si troverà qualcosa che "sembra" un effetto reale ma non lo è. Questo fenomeno è noto come "data mining". In passato era piuttosto raro perché l'analisi dei dati richiedeva settimane, ma ora che tutti dispongono di potenti software statistici sui propri computer sta diventando molto comune. Il data mining di per sé non è "sbagliato", ma più lo si fa, maggiore è il rischio che si corre. Ciò che è sbagliato, e sospetto sia molto comune, è il data mining non dichiarato. Il ricercatore esegue tutte le possibili analisi note all'umanità, trova quella che funziona e poi finge che questa sia l'unica analisi che abbia mai condotto. Peggio ancora, spesso "inventa" un'ipotesi dopo aver esaminato i dati per nascondere il data mining. Sia chiaro, non è sbagliato cambiare le proprie convinzioni dopo aver esaminato i dati e rianalizzarli utilizzando le nuove ipotesi "post hoc". Ciò che è sbagliato (e sospetto comune) è non riconoscere ciò che si è fatto. Se si riconosce di averlo fatto, gli altri ricercatori possono tenere conto del vostro comportamento. Se non lo fate, non possono farlo. E questo rende il vostro comportamento ingannevole. E questo è sbagliato!
-   **Distorsione nella pubblicazione e autocensura**. Infine, una distorsione molto diffusa è la "mancata segnalazione" dei risultati negativi. Questo è quasi impossibile da evitare. Le riviste non pubblicano tutti gli articoli che ricevono. Preferiscono pubblicare articoli che "scoprono qualcosa" di nuovo. Quindi, se 20 persone conducono un esperimento per verificare se la lettura di Finnegans Wake causi follia negli esseri umani e 19 di loro scoprono che non è così, quale pensate che verrà pubblicato? Ovviamente, l'unico studio che ha scoperto che Finnegans Wake causa follia.[^02-a-brief-introduction-to-research-design-7] Questo è un esempio di bias di pubblicazione. Poiché nessuno ha mai pubblicato i 19 studi che non hanno riscontrato alcun effetto, un lettore sprovveduto non saprebbe mai della loro esistenza. Peggio ancora, la maggior parte dei ricercatori "interiorizza" questo pregiudizio e finisce per autocensurare la propria ricerca. Sapendo che i risultati negativi non saranno accettati per la pubblicazione, non provano nemmeno a riportarli. Come dice una mia amica, "per ogni esperimento che viene pubblicato, ci sono anche 10 fallimenti". E ha ragione. Il problema è che, mentre alcuni (forse la maggior parte) di questi studi sono fallimenti per motivi banali (ad esempio, hai sbagliato qualcosa), altri potrebbero essere risultati "nulli" autentici che dovresti riconoscere quando scrivi l'esperimento "buono". E spesso è difficile distinguere quali sono gli uni e quali gli altri. Un buon punto di partenza è un articolo di @Ioannidis2005 dal titolo deprimente "Perché la maggior parte dei risultati di ricerca pubblicati sono falsi". Suggerirei anche di dare un'occhiata al lavoro di @Kuhberger2014 che presenta prove statistiche del fatto che questo accade effettivamente in psicologia.

[^02-a-brief-introduction-to-research-design-7]: Chiaramente, l'effetto reale è che solo dei pazzi proverebbero a leggere *Finnegans Wake*.

Probabilmente ci sono molte altre cose da considerare, ma per cominciare queste bastano. Quello che desidero sottolineare è la verità lampante che la scienza nel mondo reale è condotta da esseri umani, e solo le persone più ingenue presumono automaticamente che gli altri siano onesti ed imparziali. Gli studiosi di solito non sono così ingenui, ma per qualche motivo il mondo preferisce fingere che lo siamo, e i libri di testo che scriviamo sembrano rafforzare questo stereotipo.

## Riepilogo

Questo capitolo non intende fornire una descrizione esaustiva dei metodi di ricerca nel campo della psicologia. Per trattare l'argomento in modo adeguato sarebbe necessario un altro volume lungo quanto questo. Tuttavia, nella vita reale la statistica e la progettazione degli studi sono così strettamente interconnesse che è molto utile discutere alcuni degli argomenti chiave. In questo capitolo ho trattato brevemente i seguenti argomenti:

- [Introduzione alla misurazione psicologica]. Cosa significa rendere operativo un costrutto teorico? Cosa significa avere variabili ed effettuare misurazioni?
- [Scale di misurazione] e tipi di variabili. Ricordate che qui ci sono due distinzioni diverse. C'è la differenza tra dati discreti e continui, e c'è la differenza tra i quattro diversi tipi di scale (nominale, ordinale, intervallo e rapporto).
- [Valutazione dell'affidabilità di una misurazione]. Se misuro la "stessa" cosa due volte, dovrei aspettarmi di vedere lo stesso risultato? Solo se la mia misurazione è affidabile. Ma cosa significa fare la "stessa" cosa? Beh, è per questo che esistono diversi tipi di affidabilità. Assicuratevi di ricordarli.
- [Il "ruolo" delle variabili: predittori e risultati]. Quali sono i ruoli delle variabili in un'analisi? Ricordate la differenza tra predittori e risultati? Variabili dipendenti e indipendenti? Ecc.
-   Progettazione di una [ricerca sperimentale e non sperimentale]. Cosa rende un esperimento tale? È un bel camice bianco da laboratorio o ha qualcosa a che fare con il controllo delle variabili da parte del ricercatore?
-   [Valutazione della validità di uno studio]. Il vostro studio misura ciò che volete misurare? Cosa potrebbe andare storto? È solo una mia impressione o l'elenco dei possibili errori è davvero molto lungo?

Tutto ciò dovrebbe chiarire che il disegno dello studio è una parte fondamentale della metodologia di ricerca. Ho costruito questo capitolo sulla base del classico libricino di @Campbell1963, ma ovviamente esistono moltissimi libri di testo sul disegno della ricerca. Ti basteranno pochi minuti con il tuo motore di ricerca preferito per trovarne decine.
